ACORDAO-COMPLETO-2489840

ACÓRDÃO 3195/2023 ATA 12/2023 - SEGUNDA CÂMARA

VISTOS, relatados e discutidos estes autos referentes à Tomada de Contas Especial instaurada pelo Departamento Nacional de Infraestrutura de Transportes - Dnit, em desfavor de três responsáveis do Departamento de Engenharia e Construção do Exército - DEC e da Diretoria de Obras de Cooperação, em razão da não consecução dos objetivos pactuados no Termo de Cooperação 226/2010-DPP, firmado entre o Ministério de Transportes e o Ministério da Defesa, representados, respectivamente, pelo Dnit e pelo DEC.
ACORDAM os Ministros do Tribunal de Contas da União, reunidos em sessão da 2ª Câmara, ante as razões expostas pelo Relator, em: 
9.1. excluir da presente relação processual o Sr. Waldir Sandoval Góes;
9.2. com fundamento nos arts. 1º, inciso I, 16, inciso III, alínea "c", 19, caput, e 23, inciso III, da Lei 8.443/1992, julgar irregulares as contas dos Srs. Carlos Alberto Almeida da Silva e Ítalo Fortes Avena, condenando-os, solidariamente, ao pagamento das quantias abaixo discriminadas, atualizadas monetariamente e acrescidas de juros de mora, calculados a partir das datas indicadas até o dia da efetiva quitação, fixando-lhes o prazo de 15 (quinze) dias, a contar da notificação, para que comprovem, perante o Tribunal (art. 214, inciso III, alínea "a", do Regimento Interno/TCU) , o recolhimento da dívida aos cofres do Departamento Nacional de Infraestrutura de Transportes, nos termos da legislação em vigor: 
	Valor original (R$) 
	Data da ocorrência

	417.400,00
	18/6/2010

	342.600,00
	16/9/2010

9.3. aplicar aos Srs. Carlos Alberto Almeida da Silva e Ítalo Fortes Avena, individualmente, a multa prevista no art. 57 da Lei 8.443/1992 c/c o art. 267 do Regimento Interno/TCU, no valor de R$ 50.000,00 (cinquenta mil reais) , com a fixação do prazo de 15 (quinze) dias, a contar das notificações, para comprovarem, perante o Tribunal (art. 214, inciso III, alínea "a", do Regimento Interno) , o recolhimento da dívida ao Tesouro Nacional, atualizada monetariamente desde a data deste acórdão até a do efetivo recolhimento, se for paga após o vencimento, na forma da legislação em vigor;
9.4. autorizar, desde logo, a cobrança judicial das dívidas, nos termos do art. 28, inciso II, da Lei 8.443/1992, caso não atendidas as notificações; 
9.5. autorizar, caso requerido, com fundamento no art. 26 da Lei 8.443/1992 c/c o art. 217 do Regimento Interno/TCU, o parcelamento das dívidas em até 36 (trinta e seis) parcelas mensais e sucessivas, sobre as quais incidirão os correspondentes acréscimos legais (débito: atualização monetária e juros de mora; multa: atualização monetária) , esclarecendo aos responsáveis que a falta de pagamento de qualquer parcela importará no vencimento antecipado do saldo devedor, sem prejuízo das demais medidas legais; e
9.6. enviar cópia deste Acórdão à Procuradoria da República no Estado do Rio de Janeiro, com fundamento no art. 16, § 3º, da Lei 8.443/1992, assim como ao Centro de Controle Interno do Comando do Exército e ao Departamento Nacional de Infraestrutura de Transportes, para ciência.

Tomada de Contas Especial instaurada pelo Departamento Nacional de Infraestrutura de Transportes em razão da não consecução dos objetivos pactuados no Termo de Cooperação 226/2010-DPP, que tinha por objeto a elaboração de projeto básico e executivo de engenharia da BR135, trecho Divisa BA/MG, subtrecho Manga/MG  Itacarambi/MG.

Segunda Câmara

Departamento de Engenharia e Construção do Exército - DEC.

3. Responsáveis: Carlos Alberto Almeida da Silva (XXX.285.567-XX); Waldir Sandoval Góes (XXX.177.757-XX); Ítalo Fortes Avena (XXX.467.974-XX).

13.1. Ministros presentes: Augusto Nardes (na Presidência) e Aroldo Cedraz.
13.2. Ministro-Substituto convocado: Marcos Bemquerer Costa (Relator).

MARCOS BEMQUERER

Adoto como parte deste Relatório, com pequenos ajustes de forma, a instrução produzida no âmbito da então Secretaria de Controle Externo de Tomada de Contas Especial - SecexTCE (atual Unidade de Auditoria Especializada em Tomada de Contas Especial - AudTCE) , a qual expõe os fatos que deram origem à presente TCE e promove a correspondente análise à luz das defesas apresentadas (peça 38) :
"INTRODUÇÃO 
	Cuidam os autos de Tomada de Contas Especial (TCE) instaurada pelo Departamento Nacional de Infraestrutura de Transportes (Dnit) , em desfavor do Sr. Ítalo Fortes Avena (CPF: XXX.467.974-XX) , na condição de Chefe do Departamento de Engenharia e Construção do Exército - DEC (gestão 2010-2011) , e do Sr. Carlos Alberto Almeida da Silva (CPF: XXX.285.567-XX) , na condição de Ordenador de Despesas do DEC (gestão 2010-2012) , em razão da não consecução dos objetivos pactuados no Termo de Cooperação 226/2010-DPP, firmado entre o Dnit e o DEC.
HISTÓRICO
O referido instrumento de cooperação, com ônus financeiro aos cofres da União, teve por objeto a execução de 'serviços de apoio técnico de engenharia, com uso de novas ferramentas e tecnologias, com vistas à elaboração de projetos básico e executivo de engenharia da BR-135, trecho Divisa BA/MG - Entroncamento BR-040/262/381 (Anel Rodoviário de Belo Horizonte) , subtrecho Manga/MG - Itacarambi/MG, quilômetro 88,7 ao quilômetro 120,3, código PNV 135BMG0665-135BMG0670, extensão de 31,6 quilômetros', conforme estabelecido na cláusula segunda do ajuste (peça 2, p. 245) e no plano de trabalho a ele vinculado (peça 3, p. 4-10) .
Assinado em 18/3/2010, o ajuste vigeu, inicialmente, por 120 dias corridos, a contar da data da liberação do crédito, cujo prazo de execução foi objeto de cinco prorrogações, findando, portanto, em 14/3/2011, conforme se observa nos termos aditivos celebrados (peça 3, p. 47-48, 78-79, 82-83, 102-103 e 121-122) . 
Para executá-lo, foram previstos R$ 834.800,00, a serem custeados integralmente com recursos públicos federais, sendo descentralizados, no entanto, o montante de R$ 760.000,00 em duas parcelas, mediante notas de programação financeira 2010PF000272, de 18/6/2010, no valor de R$ 417.400,00, e 2010PF000502, de 16/9/2010, no valor de R$ 342.600,00 (peça 3, p. 24 e 38, respectivamente) .
Em análise técnica parcial acerca do projeto básico elaborado para construção e adequação da BR-135/MG, lote 8, apresentado pelo DEC, por intermédio da Coordenação de Projetos de Infraestrutura, em 31/1/2013, o Dnit concluiu que todas as disciplinas analisadas a ele relacionados apresentaram diversas pendências técnicas que impossibilitaram a aprovação do projeto, nos termos da Análise de Projeto 003/2011, concluída em 21/12/2012 (peça 6, p. 124-155) , e do documento de peça 7, 113-116, expedido em 22/5/2014.
Nesse ínterim, em sessão extraordinária de caráter reservado de 25/3/2015, este Tribunal, após auditoria realizada no Instituto Militar de Engenharia (IME) , expediu a seguinte determinação, por meio do Acórdão 640/2015-TCU-Plenário, da relatoria do Ministro-Substituto Marcos Bemquerer Costa, com voto revisor do Ministro Benjamin Zymler, in verbis:
'9.9. determinar ao Departamento Nacional de Infraestrutura de Transportes que:
9.9.1. adote as medidas previstas nas normas aplicáveis à gestão e ao controle dos convênios, bem como outras que se fizerem necessárias, para regularizar a situação de todos os planos de trabalho identificados no relatório constante da peça 375, atentando para o disposto nos art. 56, § 1º, da Portaria Interministerial 127/2008, art. 38, § 1º, da Instrução Normativa STN 01/1997 e art. 72, § 1°, da Portaria Interministerial 507/2011, e instaure tomada de contas especiais nos casos em que as medidas saneadoras revelarem-se frustradas;
9.9.2. instaure imediatamente tomada de contas especiais para os casos em que as medidas citadas no subitem 9.9.1 supra já tiverem sido adotadas e ainda assim remanescer a omissão no dever de prestar contas, bem como para os casos em que a prestação de contas não tenha sido aprovada de forma total;
9.9.3. informe no prazo de 60 (sessenta) dias, a contar da ciência deste Acórdão, o resultado das prestações de contas de todos os ajustes mencionados na peça 375, os quais deverão ser identificados pela numeração do convênio e/ou ajuste congênere, e não apenas pelo número do plano de trabalho, apontando as tomadas de contas especiais instauradas e todas as medidas adotadas em atenção às normas relativas às transferências de recursos da União mediante convênios e congêneres que preveem o registro da inadimplência dos convênios nos sistemas informatizados da administração federal (Siafi e Siconv) ;'
Compulsando os autos, observa-se que os apontamentos não foram solucionados à época e, em razão disso, a Coordenação-Geral de Desenvolvimento e Projetos do Dnit informa que 'as metas estabelecidas no Plano de Trabalho não foram integralmente executadas e o objeto do Termo de Cooperação não foi atingido', assim como 'o Dnit contratou o Anteprojeto, e serão contratados ainda o Projeto Básico e Executivo', nos termos do Ofício 749/2015/CDA/CGDESPE/DPP, de 18/12/2015 (peça 6, p. 183) , configurando-se, dessa forma, o dano ao erário passível de persecução em sede de tomada de contas especial.
Encerradas as medidas administrativas internas sem a obtenção do ressarcimento do débito causado aos cofres da União, o órgão instaurador, em seu Relatório de Tomada de Contas Especial, emitido em 10/7/2017 (peça 7, p. 139-166) , com a indicação circunstanciada das providências adotadas pela autoridade administrativa, pugnou pela imputação de débito em solidariedade ao Sr. Ítalo Fortes Avena, condição de Chefe do DEC, e ao Sr. Carlos Alberto Almeida da Silva, na qualidade de Ordenador de Despesas do DEC, no montante original de R$ 760.000,00, em face da imprestabilidade total da fração executada conforme pactuado no Termo de Cooperação 226/2010-DPP.
Não obstante as razões aduzidas, levando em conta as considerações minuciosas realizadas pelo DEC (peça 7, p. 181-203) , em relatório de análise de todos os contornos inerentes a este processo de tomada de contas especial em sua fase interna, bem como a necessidade de posicionar-se acerca das defesas apresentadas pelos gestores epigrafados, ultimados os exames e esgotadas as medidas administrativas internas sem a obtenção do ressarcimento do débito causado aos cofres da União, o órgão instaurador expediu o Relatório Complementar de TCE em 17/10/2017 (peça 8, p. 32-48) com a manutenção integral do posicionamento exarado no relatório anterior.
Consoante demonstrado nos quadros constantes dos dois relatórios do tomador (peças 7, p. 165, e 8, p. 40) , todos os responsáveis identificados foram devidamente notificados pelo Dnit acerca da impugnação parcial do objeto em tela, em caráter solidário, requerendo a devolução dos recursos, assim como apresentaram suas defesas e justificativas as quais foram devidamente analisadas e refutadas pelo órgão instaurador.
A Auditoria Interna do Dnit, nos termos do Parecer 12/2017/TCE/AUDIN/DNIT, de 17/11/2017 (peça 8, p. 60-64) , manifestou-se pela regularidade formal do processo de tomada de contas especial, em testilha, uma vez que instruído com as peças exigidas e em conformidade com a legislação vigente.
O Relatório de Auditoria 473/2018 (peça 8, p. 66-68) contou com a devida manifestação acerca dos quesitos mencionados no art. 4º, inciso V e § 1º, da Instrução Normativa - TCU 71, de 28 de novembro de 2012, tendo concluído aquela instância de controle pela irregularidade das presentes contas. Em seguida, o Certificado de Auditoria 473/2018 (peça 10, p. 69-70) e o Parecer do Dirigente do Órgão de Controle Interno 473/2018 (peça 10, p. 71-72) foram emitidos no mesmo sentido.
Em Pronunciamento Ministerial de peça 8, p. 78, o Ministro de Estado dos Transportes, Portos e Aviação Civil, na forma do art. 52, da Lei 8.443, de 16 de julho de 1992, atestou haver tomado conhecimento das conclusões do Controle Interno acerca da irregularidade das presentes contas.
Remetidos os autos a este Tribunal para fins de apreciação e julgamento, em sede de instrução preliminar (peça 9) , a análise dos pressupostos de procedibilidade previstos na IN/TCU 71/2012 verificou que não havia óbices preliminares que impedissem o prosseguimento desta tomada de contas especial, uma vez que não se configurou o transcurso de mais de dez anos entre o fato gerador e a primeira notificação válida dos responsáveis pela autoridade administrativa competente. Ademais, o valor atualizado do débito apurado (sem juros) em 1º/1/2017 era superior a R$ 100.000,00, na forma estabelecida nos arts. 6º, inciso I, e 19 da IN/TCU 71/2012, modificada pela IN/TCU 76/2016.
Na sequência, após as considerações técnicas acerca da apuração dos fatos, identificação dos responsáveis e quantificação do dano para fins de ressarcimento, a análise preliminar concluiu com a seguinte proposta de encaminhamento (peça 9) :
'38. 	Diante do exposto, submetem-se os autos à consideração superior, propondo:
38.1. 	realizar a citação dos responsáveis abaixo qualificados, com fundamento nos arts. 10, § 1º, e 12, incisos I e II, da Lei 8.443/1992 c/c o art. 202, incisos I e II, do Regimento Interno/TCU, para que, no prazo de quinze dias, apresentem alegações de defesa quanto à irregularidade detalhada a seguir:
	Irregularidade: inexecução parcial dos projetos previstos no Termo de Cooperação 226/2010-DPP, com imprestabilidade total da fração executada.
Dispositivos violados: art. 70, parágrafo único, da Constituição Federal de 1988; art. 93 do Decreto-Lei 200/1967; arts. 66, 76, 116, § 3º, inciso II, da Lei 8.666/1993; inciso II, alíneas 'a', 'h' e 'i' do Termo de Cooperação 226/2010-DPP.
Qualificação dos responsáveis solidários:
Nome/CPF/função/gestão: Sr. Ítalo Fortes Avena, XXX.467.974-XX, Chefe do Departamento de Engenharia e Construção do Exército (DEC) , 2010-2011.
	Conduta: na qualidade de gestor máximo do Departamento de Engenharia e Construção do Exército (DEC) , não adotar providências para garantir a completa execução dos projetos e a comprovação da boa e regular aplicação dos recursos públicos a ele confiados e do atingimento dos resultados esperados na avença, tornando a parcela executada inservível.
	Nexo de Causalidade: a atuação do gestor permitiu o desembolso indevido de recursos públicos federais e, dessa forma, contribuiu para a ocorrência do dano ao erário correspondente ao montante integral dos recursos repassados sem qualquer aproveitamento.
	Culpabilidade: a conduta omissiva do Sr. Ítalo Fortes Avena é reprovável, pois, na condição de gestor da avença pactuada com o Dnit, deveria ter tomado todas as medidas necessárias para exigir a elaboração dos projetos ou, diante da não execução, devolver o montante correspondente.
Nome/CPF/função/gestão: Sr. Carlos Alberto Almeida da Silva, XXX.285.567-XX, Ordenador de Despesas do DEC, 2010-2012.
Conduta: na qualidade de ordenador de despesas e representante legal do Departamento de Engenharia e Construção do Exército (DEC) , não adotar providências para garantir a execução de todos os projetos de acordo com as condições e especificações contidas no plano de trabalho por ele assinado, assim como para sanear as pendências técnicas apontadas pelo Dnit, tornando a parcela executada inservível.
	Nexo de Causalidade: a atuação do gestor permitiu o desembolso indevido de recursos públicos federais e, dessa forma, contribuiu para a ocorrência do dano ao erário correspondente ao montante integral dos recursos repassados sem qualquer aproveitamento.
	Culpabilidade: a conduta omissiva do Sr. Carlos Alberto Almeida da Silva é reprovável, pois, na condição de ordenador de despesas e representante legal do DEC na avença pactuada com o Dnit, deveria ter tomado todas as medidas necessárias para exigir a elaboração e entrega dos projetos conforme especificado ou, diante da não execução, a devolução do montante correspondente.
Nome/CPF/função/gestão: Sr. Waldir Sandoval Góes, XXX.177.757-XX, Gerente do DEC, 2010-2011.
	Conduta: na qualidade de Gerente do DEC e responsável pela execução do plano de trabalho, não adotar providências para garantir a realização de todos os projetos de acordo com as condições e especificações contidas no plano de trabalho sob a sua responsabilidade direta, assim como para sanear as pendências técnicas apontadas pelo Dnit, tornando a parcela executada inservível.
Nexo de Causalidade: a atuação do gestor permitiu o desembolso indevido de recursos públicos federais e, dessa forma, contribuiu para a ocorrência do dano ao erário correspondente ao montante integral dos recursos repassados sem qualquer aproveitamento.
	Culpabilidade: a conduta omissiva do Sr. Waldir Sandoval Góes é reprovável, pois, na condição de Gerente do DEC e responsável execução do plano de trabalho, deveria ter adotado todas as providências necessárias para exigir elaboração e entrega dos projetos conforme especificado ou, diante da não execução, a devolução do montante correspondente.
e/ou recolham aos cofres do Departamento Nacional de Infraestrutura de Transportes as quantias abaixo indicadas, referente à irregularidade e aos elementos de responsabilização acima descritos, atualizadas monetariamente a partir das respectivas datas até o efetivo recolhimento, abatendo-se na oportunidade a quantia eventualmente ressarcida, na forma da legislação em vigor;
	Valor original (R$) 
	Data da ocorrência

	417.400,00
	17/6/2010

	342.600,00
	16/9/2010

Valor atualizado até 12/11/2018: R$ 1.246.894,31
Com a aquiescência dos dirigentes da unidade técnica, nos termos dos pronunciamentos uníssonos (peças 10-11) , a proposta foi, então, submetida ao Ministro-Substituto Marcos Bemquerer que, conforme o Despacho de 4/12/2018 (peça 12) , acolheu-a integralmente, ocasião em que foram autorizadas as referidas citações e promovidas as devidas comunicações processuais com os seguintes contornos:
Tabela 1 - Citação dos responsáveis
	Destinatário
	Expediente
	Data da ciência

	Sr. Ítalo Fortes Avena
	Ofício 107/2019-TCU/Secex-TCE (peça 16) 
	19/3/2019 (peça 24) 

	Sr. Carlos Alberto Almeida da Silva
	Ofício 105/2019-TCU/Secex-TCE (peça 17) 
	12/2/2019 (peça 22) 

	Sr. Waldir Sandoval Góes
	Ofício 106/2019-TCU/Secex-TCE (peça 18) 
	18/2/2019 (peça 23) 

	Fonte: processo TC Processo 034.144/2018-8.

Compulsando os autos, observam-se as alegações de defesa apresentadas conjuntamente pelos Srs. Ítalo Fortes Avena, Carlos Alberto Almeida da Silva e Waldir Sandoval Góes, em 19/3/2019 (peça 24) , por intermédio de seus representantes legais habilitados nestes autos (peças 21, 25 e 26) , após pedido de dilação de prazo (peça 21, p. 1) .
Em que pese a habilitação de advogados da União para a representação legal dos referidos responsáveis com pedidos de vista (peças 28-36) , constata-se que não há nos autos a juntada de alegações de defesa por parte desses procuradores.
Assim, os autos foram, então, encaminhados à unidade técnica para fins de instrução e consequente apreciação no mérito pelo Tribunal, após a prévia manifestação do Parquet de Contas.
EXAME TÉCNICO
O exame técnico ora proposto compreende a análise das alegações de defesa apresentadas, tomando como base as irregularidades atribuídas aos responsáveis em específico, no âmbito da preliminar, em cotejo com os elementos comprobatórios já constantes dos autos e os argumentos que possam ser aproveitados em favor deles em manifestações colhidas na fase interna desta tomada de contas especial, acaso existentes.
A princípio, à semelhança do conteúdo argumentativo que compõe a defesa colacionada pelos responsáveis, reputa-se adequado trazê-la conjuntamente, com destaque às respectivas individualidades, se for o caso, tendo em vista que, inclusive, respondem pela mesma irregularidade, em caráter solidário,
Das alegações de defesa do Sr. Ítalo Fortes Avena, do Sr. Carlos Alberto Almeida da Silva e do Sr. Waldir Sandoval Góes (peça 24) , acompanhadas das respectivas análises.
Argumentação da defesa
2.1 Em sede de preliminar, a defesa assevera que o art. 17, § 11, da Lei de Improbidade Administrativa permite ao julgador abortar os processos manifestamente descabidos a qualquer tempo. Inclusive, em sede de embargos de declaração no recurso especial, sob a relatoria do Ministro Luiz Fux, foi reconhecida, por unanimidade, a aplicabilidade do instituto de rejeição preliminar da ação após a apresentação da manifestação escrita pela defesa, no julgamento do processo EDRESP 200801492206. De forma semelhante, é o entendimento da Segunda Turma do STJ.
2.2 Em se constatando a inexistência do ato de improbidade, a improcedência da ação ou a inadequação da via eleita, o julgador deve exercer o seu poder/dever de sentenciar o feito, extinguindo-o precocemente, uma vez que a sua manutenção para nada servirá, eis que natimorto. Com esse espírito, no caso vertente:
' (...) caso entenda pertinente e após a defesa dos responsáveis, concluir pela não instauração da Tomada de Contas e da sua extinção sumária sem resolução do mérito considerando-se que os autos demonstram que o objeto contratado foi entregue e especialmente que foi comprovado pelo DEC que os recursos públicos foram aplicados para pagamento de pessoal e outras despesas conforme consta da prestação de contas enviada para o DNIT previamente à instauração da TCE.'
Análise
2.3 O rito processual desta Corte de Contas é singular e decorre de suas atribuições outorgadas pela Constituição Federal de 1988, em seus arts. 70 e 71, por sua Lei Orgânica, consubstanciada na Lei 8.443, de 16 de julho de 1992, e pelo Regimento Interno, aprovado pela Resolução-TCU 246, de 30 de novembro de 2016.
2.4 Ainda no âmbito de sua competência de envergadura constitucional, em consonância com o sistema de controle externo brasileiro, o art. 71, inciso II, da Constituição Federal, de 1988, dispõe de forma expressa que ao Tribunal compete 'julgar as contas dos administradores e demais responsáveis por dinheiros, bens e valores públicos (...) e as contas daqueles que derem causa a perda, extravio ou outra irregularidade de que resulte prejuízo ao erário público'.
2.5 Sobre convênio, acordo, ajuste ou instrumentos congêneres, o constituinte foi ainda mais preciso ao consignar em específico, no art. 71, inciso VI, Carta Magna, a competência do Tribunal para fiscalizar a aplicação de quaisquer recursos repassados pela União a eles relacionados.
2.6 Por sua vez, a Lei 8.443/1992, em seus arts. 4º e 5º, estabelece que o Tribunal de Contas da União tem jurisdição própria e privativa, sobre as pessoas e matérias sujeitas à sua competência, abrangendo todos os responsáveis pela aplicação de quaisquer recursos repassados pela União. Já o art. 8º da Lei 8.443/1992 determina que o Tribunal 'julgue as contas daquele que seja responsável por prática de ato ilegal, ilegítimo ou antieconômico de que resulte dano ao erário'.
2.7 Dentro dessa perspectiva, a jurisprudência deste Tribunal é pacífica no sentido de que as normas processuais previstas na Lei Orgânica do TCU e em seu Regimento Interno estabelecem rito processual próprio, aplicando-se de maneira analógica e subsidiária o Código de Processo Civil apenas na falta de normas legais e regimentais específicas.
2.8 Diante desse arcabouço normativo e demais desdobramentos de ordem regulamentar, não assiste razão a defesa ao invocar a aplicação da Lei de Improbidade Administrativa como forma de delimitar o rito dos processos de controle externo, até porque o ordenamento jurídico brasileiro não confere a esta Corte de Contas a competência para instaurar investigação e apurar a prática de eventual ato de improbidade praticado por qualquer agente público contra a União, na forma da lei.
2.9 Em relação à tomada de contas especial propriamente dita, conforme preconiza o art. 2º da Instrução Normativa TCU 71/2012, 'é um processo administrativo devidamente formalizado, com rito próprio, para apurar responsabilidade por ocorrência de dano à administração pública federal, com apuração de fatos, quantificação do dano, identificação dos responsáveis e obter o respectivo ressarcimento'.
2.10  Assim, no âmbito deste Tribunal, em regra, o juízo em um processo de tomada de contas especial é formulado pelo colegiado com base no confronto entre as imputações de irregularidade formuladas na citação, as alegações de defesa e os elementos probatórios produzidos na TCE para, ao final, deliberar, no mérito, pela regularidade, regularidade com ressalvas ou irregularidade das contas do responsável, imputando-lhe débito e/ou multa, quando for o caso.
2.11  Por derradeiro, conforme suscitado pela defesa, a extinção sumária do feito sem julgamento de mérito, in casu, será avaliada mais à frente a partir dos demais argumentos apresentados pelos responsáveis, considerando os pressupostos processuais de constituição e de desenvolvimento regular desta tomada de contas especial.
Argumentação da defesa
2.12  A tomada de contas foi instaurada após cinco anos do último repasse, e os responsáveis já estavam na reserva ou já haviam deixado os cargos no órgão. Contudo, a Lei 8.429/1992, em seu art. 23, estabeleceu rígido prazo prescricional cujo escoamento impede a responsabilização civil dos agentes cometedores de atos de improbidade.
2.13  Em que pese o Superior Tribunal de Justiça (STJ) , na esteira do entendimento do Supremo Tribunal Federal, entender como imprescritível o ressarcimento de dano ao erário decorrente de atos de improbidade administrativa, no que diz respeito às penalidades e sanções civis, a prescrição é quinquenal, a conta do término do exercício do cargo efetivo pelo agente público.
2.14  Por último, consoante o entendimento do STJ, a interrupção do prazo prescricional na ação de improbidade administrativa é reconhecimento a partir do mero ajuizamento da ação dentro do prazo de cinco anos, ainda que a citação do réu seja efetivada após esse prazo, como ocorreu nesta tomada de contas especial, considerando que os recursos das parcelas foram transferidos em 18/6/2010 e 16/9/2010, e os responsáveis, inicialmente, notificados sobre as irregularidades identificadas na fase interna pela autoridade administrativa competente em 26/2/2016 e 19/4/2016 (peça 3, p. 165) .
Análise
2.15  O Supremo Tribunal Federal - STF, no Recurso Extraordinário - RE 636.886, fixou a tese, com repercussão geral reconhecida, de que 'é prescritível a pretensão de ressarcimento ao erário fundada em decisão de Tribunal de Contas' (Tema 899) . Em que pese o questionamento acerca da abrangência da tese ali firmada, no sentido de que se circunscreveria apenas ao processo de execução da condenação imposta pelo TCU (ou seja, inaplicável à pretensão de ressarcimento exercida no processo 'conhecimento' da TCE) , verifica-se que o STF, por meio de decisões prolatadas pelas suas duas turmas, tem decidido de forma reiterada que se aplica o prazo prescricional de 5 anos previsto na Lei 9.873/1999 às pretensões sancionatória e ressarcitória a cargo do Tribunal de Contas da União.
2.16  Seja por aplicação direta ou por analogia, a orientação sufragada é no sentido de que o prazo de 5 anos é compatível com a tese de que a ação e a execução prescrevem no mesmo prazo (Súmula 150 do STF) , bem como com o fato de que a Lei 9.873/1999 - que regulamenta o exercício de ação punitiva pela Administração Pública Federal, direta e indireta - regeria integralmente a prescrição no âmbito do TCU.
2.17  Quanto a este último aspecto, o Ministro Luís Roberto Barroso, no voto exarado no julgamento do MS 32.201, embora tenha advertido que a atuação do TCU, em sua acepção clássica, não se qualifica como exercício do poder de polícia, ressaltou que a Lei 9.873/1999 assumiria vocação regulatória geral da prescrição do exercício da competência sancionadora da Administração Pública, sendo sua disciplina aplicável a qualquer ação punitiva da Administração Pública Federal, exceto àquelas esferas em que exista regulamentação específica. Ademais, em virtude da autonomia científica do Direito Administrativo, não haveria razão plausível para suprimir a omissão da Lei Orgânica do Tribunal de Contas da União, no tocante ao estabelecimento de um prazo prescricional próprio, valendo-se das normas de direito civil, e não das de direito administrativo.
2.18  Eis algumas ementas que evidenciam o entendimento predominante do STF:
Ementa: AGRAVO REGIMENTAL EM MANDADO DE SEGURANÇA. TOMADA DE CONTAS ESPECIAL. TRIBUNAL DE CONTAS DA UNIÃO. CONDENAÇÃO A RESSARCIMENTO AO ERÁRIO. PRESCRIÇÃO. MARCO INTERRUPTIVO. ART. 2°, II, DA LEI 9.873/1999. ATO INEQUÍVOCO DE APURAÇÃO DO FATO. DISCUSSÃO. DIREITO LÍQUIDO E CERTO. DEMONSTRAÇÃO. INOCORRÊNCIA. SUBSISTÊNCIA DA DECISÃO AGRAVADA. AGRAVO A QUE SE NEGA PROVIMENTO. I - As razões do agravo regimental são inaptas para desconstituir os fundamentos da decisão agravada, que, por isso, se mantêm hígidos. II - Aplicando-se a regulamentação da Lei 9.873/1999 ao caso concreto, observa-se que a pretensão sancionatória do TCU, em relação aos atos praticados pelo impetrante, levando-se em consideração a ocorrência de 5 causas interruptivas da prescrição, não teria sido fulminada pelo decurso do tempo. III - A pretensão do recorrente, fundada na discussão sobre os fatos apontados como marcos interruptivos da prescrição da pretensão punitiva da Administração Pública, refoge aos estreitos limites do mandamus, ante a ausência de liquidez e certeza do direito pleiteado. IV - Agravo regimental a que se nega provimento. MS 36067 ED-AgR. Órgão julgador: Segunda Turma. Relator (a) : Min. RICARDO LEWANDOWSKI. Julgamento: 18/10/2019
Ementa: AGRAVO REGIMENTAL EM RECLAMAÇÃO. TRIBUNAL DE CONTAS DA UNIÃO. TOMADA DE CONTA ESPECIAL. PRESCRIÇÃO DA PRETENSÃO PUNITIVA. RECONHECIDA EM DECISÃO DO SUPREMO TRIBUNAL FEDERAL. PRESCRITIBILIDADE DO RESSARCIMENTO AO ERÁRIO FUNDADA EM DECISÃO DE TRIBUNAL DE CONTAS. AÇÃO DE IMPROBIDADE ADMINISTRATIVA COM PEDIDO DE RESSARCIMENTO JÁ EM CURSO. AGRAVO REGIMENTAL A QUE SE NEGA PROVIMENTO. I - O acórdão do TCU determinou a formação de processo administrativo para avaliarem, efetivamente, a eventual responsabilização do agravado para o ressarcimento do dano ao erário, contrariando, assim, autoridade desta Corte no MS 35.512/DF, uma vez que houve a concessão da segurança para declarar a ocorrência da prescrição da pretensão punitiva do TCU em relação às infrações imputadas a ele, destacando-se que a União poderia perseguir os valores referentes ao ressarcimento dos danos na esfera judicial. II - Agravo regimental a que se nega provimento. (Rcl 39497 AgR. Órgão julgador: Segunda Turma. Relator (a) : Min. RICARDO LEWANDOWSKI. Julgamento: 10/10/2020) 
Ementa: MANDADO DE SEGURANÇA. DIREITO ADMINISTRATIVO. TRIBUNAL DE CONTAS DA UNIÃO. SERVIDOR DA SECRETARIA DE SAÚDE DO ESTADO DO ACRE. FISCALIZAÇÃO OMISSA E DEFICIENTE NA EXECUÇÃO DE DOIS CONVÊNIOS FIRMADOS ENTRE A SECRETARIA ESTADUAL E O MINISTÉRIO DA SAÚDE. APLICAÇÃO DE MULTA. ARTS. 28, II, E 58, II, DA LEI 8.443/1992. ART. 268, II, DO REGIMENTO INTERNO DO TCU. PRESCRIÇÃO DA PRETENSÃO SANCIONATÓRIA. OCORRÊNCIA. APLICAÇÃO DA LEI 9.873/1999. PRECEDENTES DESTE STF. MEDIDA LIMINAR DEFERIDA E RATIFICADA NO EXAME DE MÉRITO. SEGURANÇA CONCEDIDA PARA AFASTAR A MULTA APLICADA. 1. A prescrição da pretensão punitiva do TCU é regulada pela Lei 9.873/1999, descabendo a aplicação do prazo decenal previsto na legislação civil (art. 205 do Código Civil) . Ao revés, incide o prazo quinquenal previsto na Lei 9.873/1999 (MS 32201, Rel. Min. Roberto Barroso, PRIMEIRA TURMA, DJe 7/8/2017; MS 35.512-AgR, Rel. Min. Ricardo Lewandowski, SEGUNDA TURMA, DJe 21/6/2019) . 2. In casu, na linha do parecer apresentado pelo Ministério Público Federal e da decisão liminar de minha lavra, é inequívoca a superação do prazo prescricional quinquenal. Os ilícitos apontados pela Corte de Contas ocorreram em julho de 2006, tendo o processo de auditoria sido instaurado em 9/10/2006. A ordem de citação do responsável para a audiência, por sua vez, ocorreu em 25/6/2007. Entretanto, a decisão condenatória recorrível foi exarada somente em 31/5/2016, data da prolação do Acórdão 3513/2016-TCU-Primeira Câmara. 3. Ex positis, CONCEDO A SEGURANÇA unicamente para afastar a sanção de multa aplicada ao impetrante, nos autos da Tomada de Contas Processo 023.288/2006-0, máxime da ocorrência de prescrição da pretensão punitiva do Tribunal de Contas da União. MS 35940. (Órgão julgador: Primeira Turma. Relator (a) : Min. LUIZ FUX. Julgamento: 16/06/2020) .
2.19 	 Essa orientação também foi seguida nas seguintes decisões monocráticas: MS 36.127-MC/DF e MS 35.940-MC/DF, Rel. Min. Luiz Fux; MS 35.294, MS 35.539/DF e MS 35.971-TP/DF, Rel. Min. Marco Aurélio; MS 34.256 MC/DF, MS 36.054-MC e MS 36.067-MC/DF, Rel. Min. Ricardo Lewandowski.
2.20  O Supremo Tribunal Federal tem se pronunciado no sentido de reconhecer não só a aplicação da prescrição quinquenal com fulcro na interpretação da Lei 9.873/1999, mas também a incidência dos marcos interruptivos do prazo prescricional consignados na referida lei, tantas vezes quanto presentes os suportes fáticos (MS 32201, Relator: Min. Roberto Barroso) . 
2.21 	 Entendimento que também foi adotado nas seguintes decisões monocráticas: MS 36.054, MS 34.256-MC, MS 35.512 e MS 36.067-MC, todos de relatoria do Min. Ricardo Lewandowski; MS 35.294, MS 35.539 e MS 35.971-TP, todos de relatoria do Min. Marco Aurélio; MS 32.201, Rel. Min. Roberto Barroso, e MS 36.127-MC e MS 35.940-MC, Min. Luiz Fux.
2.22  Em relação ao termo inicial da contagem do prazo prescricional, o 'caput' do art. 1º da Lei 9.873/1999 oferece solução que não destoa do modelo adotado pelo TCU no incidente de uniformização de jurisprudência, em que se examinou a prescrição da pretensão punitiva, nos termos do Acórdão 1441/2016-TCU-Plenário (Rel. Min. Benjamin Zymler) , com a adição da particularidade de explicitar o caso de infrações permanentes ou continuadas:
a) Regra geral: 'data da prática do ato'  (o que equivale a 'ocorrência da irregularidade sancionada') ;
b) Regra especial: 'no caso de infração permanente ou continuada, do dia em que tiver cessado'.
2.23 	 A Lei 9.873/1999, no art. 2º, estabelece as causas interruptivas da prescrição punitiva, consoante abaixo transcrito, já na redação conferida pela Lei 11.941/2009:
Art. 2º Interrompe-se a prescrição da ação punitiva:
I - pela notificação ou citação do indiciado ou acusado, inclusive por meio de edital;
II - por qualquer ato inequívoco, que importe apuração do fato;
III - pela decisão condenatória recorrível.
IV - por qualquer ato inequívoco que importe em manifestação expressa de tentativa de solução conciliatória no âmbito interno da administração pública federal.
2.24 	 O quadro a seguir indica alguns eventos processuais, ocorridos no curso de uma TCE (fase interna e externa) - instaurada em razão de irregularidades na aplicação de recursos da União transferidos a entes subnacionais - que poderiam ser enquadrados nas causas de interrupção da prescrição acima apontadas, sem prejuízo, é claro, de outras ocorrências fáticas elegíveis como marco interruptivo, a depender da forma de proceder de cada entidade ou órgão tomador de contas.
	I - pela notificação ou citação do indiciado ou acusado, inclusive por meio de edital;
	 (i) notificação no âmbito do procedimento administrativo de ressarcimento previamente à instauração da TCE;
 (ii) notificação efetuada pelo órgão tomador de contas acerca da instauração da TCE;
 (iii) citação efetuada pelo TCU.
*Data da ciência da notificação ou citação pelos responsáveis ou de publicação do edital no DOU.

	II - por qualquer ato inequívoco, que importe apuração do fato;
* procedimento que evidencie a apuração dos fatos irregulares, com o objetivo quantificar o dano e identificar possíveis responsáveis.
	 (i) relatório de sindicância ou PAD;
 (ii) relatório de apuração de irregularidades referente ao processo administrativo prévio à instauração da TCE;
 (iii) relatórios de fiscalização, pareceres, despachos, informações e memorandos relacionados à apuração dos fatos irregulares;
 (iv) relatório do tomador de contas;
 (v) relatório do controle interno; 
 (vi) termo de instauração ou designação de instauração da TCE;
 (vii) autuação da TCE no TCU; entre outras causas.
*Há quem inclua nesse grupo diligências que comprovam providências do responsável sobre as irregularidades investigadas.

	III - pela decisão condenatória recorrível.
	 (i) Verifica-se apenas no âmbito do TCU com a data da prolação do acórdão condenatório recorrível.

	IV - por qualquer ato inequívoco que importe em manifestação expressa de tentativa de solução conciliatória no âmbito interno da administração pública federal.
	 (i) pedido de parcelamento;
 (ii) pagamento parcial do débito;
 (iii) qualquer manifestação do responsável que demonstre claramente a sua intenção de recolher o débito.

2.25 	 Bem se vê, portanto, que haveria uma multiplicidade de causas de interrupção da prescrição, conforme se depreende do art. 2º da Lei 9.873/1999. Tal exegese encontra respaldo em precedentes do STF, a exemplo do que se decidiu no julgamento do MS 36067 (Rel. Min. Ricardo Lewandowski) , com destaque para trecho do voto em que o Relator reconhece cinco causas de interrupção da prescrição, in verbis:
 (...) Assim, faz-se necessário levar em consideração que, apesar de os fatos objeto da apuração conduzida pela Corte de Contas remontarem aos anos de 1999 e 2000, período no qual o impetrante era Secretário de Saúde municipal, o Tribunal de Contas da União deu prosseguimento à tomada de contas especial por ter constatado a ocorrência de 5 causas interruptivas da prescrição, a saber: a) relatório de auditoria em conjunto realizada pelo Denasus e pela Secretaria Federal de Controle, lavrado em 06/07/2001, sendo este, certamente, um ato inequívoco que importou a apuração do fato (art. 2º, II, da Lei n. 9.873/1999) ; b) instauração de Tomada de Contas Especial pelo FNS, ocorrida em 05/10/2005, sendo este também, certamente, um ato inequívoco que importou a apuração do fato  (art. 2º, II, da Lei n. 9.873/1999) ; c) a autuação da presente Tomada de Contas Especial no âmbito do Tribunal de Contas da União, ocorrida em 12/08/2008, sendo este também, certamente, um ato inequívoco que importou a apuração do fato  (art. 2º, II, da Lei n. 9.873/1999) ; d) o ato que ordenou a citação do responsável, ora impetrante, ocorrida em 12/07/2010 (art. 2º, I, da Lei n. 9.873/1999) ; e e) o exercício do poder punitivo ocorrido em 20/06/2012, data da prolação do Acórdão 1563/2012-TCU-Plenário (art. 2º, III, da Lei n. 9.873/1999) .
2.26 	 No caso concreto, portanto, tendo como parâmetro a tese firmada pelo STF, no RE 636.886, no sentido de que ambas as pretensões do TCU (sancionatória e ressarcitória) sujeitam-se ao prazo prescricional de 5 anos previsto na Lei 9.873/1999, considerando, ainda, o sistema prescricional delineado na citada lei, inclusive as causas de suspensão e de interrupção da prescrição, constatam-se os seguintes eventos processuais de acordo com as datas dos atos praticados:
 em 13/4/2011: termo inicial para contagem dos prazos prescricionais correspondente ao prazo final para a apresentação da prestação de contas em até trinta dias após o término da vigência;
 em 21/12/2012: conclusão da Análise de Projeto 003/2011 com o apontamento das pendências técnicas nos projetos de engenharia (peça 6, p. 124-154) ;
 em 31/1/2013: memorando com encaminhamento da referida análise à Coordenação Geral de Desenvolvimento e Projetos do Dnit (peça 6, p. 155) ;
 em 22/5/2014: documento da Diretoria de Planejamento e Pesquisa do Dnit com os apontamentos sobre as irregularidades constatadas (peça 7, 113-116) ;
 em 24/6/2014: Ofício 919/2014/DG/DNIT comunicando o Comando do Exército sobre a apuração de irregularidades no Termo de Cooperação (peça 6, p. 159-163) ;
 em 30/9/2015: Portaria Dnit 1471/2015 sobre a designação de servidores para comissão de TCE (peça 6, p. 157) ;
 em 18/12/2015: Ofício 749/2015/CDA/CGDESP/DPP da Diretoria de Planejamento e Pesquisa comunicando a comissão de TCE sobre as irregularidades constatadas na execução do ajuste (peça 6, p. 184-185) ;
 em 10/7/2017: Relatório de TCE (peça 7, p. 139-166) ;
 em 17/10/2017: Relatório Complementar de TCE (peça 8, p. 32-48) ;
 em 20/9/2018: autuação da tomada de contas especial pela unidade técnica deste Tribunal; e
 em 2/12/2018: Despacho do Ministro-Relator ordenando a citação dos responsáveis (peça 11) .
2.27  Analisando-se a sequência de eventos processuais enumerados acima, os quais teriam o condão de interromper a prescrição da ação punitiva desta Corte no entender do STF, observa-se que não transcorreu o prazo prescricional de 5 (cinco) anos entre eles. Portanto, mesmo levando-se em consideração o entendimento do STF, não teria ocorrido a prescrição da pretensão sancionatória e ressarcitória a cargo do TCU.
2.28  Noutro giro, em relação à prescrição da pretensão punitiva do TCU, a matéria se encontra pacificada no âmbito deste Tribunal, consoante o incidente de uniformização de jurisprudência deliberado no Acórdão 1441/2016-TCU-Plenário, da relatoria do Ministro Benjamin Zymler, no sentido de subordinar-se ao prazo geral de prescrição indicado no art. 205 do Código Civil (dez anos) e sua contagem se iniciar a partir da data de ocorrência da irregularidade sancionada.
2.29  No presente caso, ante o contexto das irregularidades constatadas, para fins de cômputo, considera-se o prazo final para a apresentação da prestação de contas, em 13/4/2011, correspondente a trinta dias após o término da vigência. Já o ato de ordenação da citação ocorreu em 4/12/2018 (peça 12) , antes, portanto, do transcurso de dez anos entre esse ato e os fatos impugnados, de modo que, reconhecida a interrupção do prazo prescricional, conforme preconiza o art. 202, inciso I, do Código Civil vigente, inexiste no presente processo óbice ao exercício da ação punitiva por parte deste Tribunal.
2.30  Alfim, há de ressaltar que o fato de o militar se encontrar na reserva, por assim dizer, não é fator impeditivo para o exercício da jurisdição desta Corte de Contas por meio da responsabilização de pessoas e matérias sujeitas à sua competência, abrangendo, portanto, todos os responsáveis pela aplicação de quaisquer recursos federais que tenham praticado ato ilegal, ilegítimo ou antieconômico de que resulte dano ao erário.
Argumentação da defesa
2.31  A defesa sustenta que, no âmbito do Dnit, durante a fase interna, houve cerceamento de defesa e ausência do devido processo legal por parte da comissão de tomada de contas especial, devido à desconsideração da totalidade dos relatórios de defesa apresentados pelos responsáveis bem como da prestação de contas encaminhada.
2.32  Em caso de condenação junto ao Tribunal sem individualização do quantitativo do suposto dano e sem considerar as competências de cada envolvido, configura-se flagrante ofensa aos princípios constitucionais atinentes ao contraditório e ampla defesa encerrando a fase interna da TCE sem direito aos recursos administrativos cabíveis e em inobservância ainda ao devido processo legal.
Análise
2.33  Não obstante as razões aduzidas pela defesa, compulsando os autos, levando em conta as considerações minuciosas realizadas pelo DEC (peça 7, p. 181-203) , em relatório de análise de todos os contornos inerentes a este processo de tomada de contas especial em sua fase interna, bem como a necessidade de posicionar-se acerca das defesas apresentadas pelos Srs. Ítalo Fortes Avena e Carlos Alberto Almeida da Silva, ultimados os exames e esgotadas as medidas administrativas internas sem a obtenção do ressarcimento do débito causado aos cofres da União, o órgão instaurador expediu o Relatório Complementar de TCE (peça 8, p. 32-48) com a manutenção integral do posicionamento exarado no relatório anterior (peça 7, p. 139-166) .
2.34  Consoante demonstrado nos quadros constantes dos dois relatórios do tomador (peça 7, p. 165, e peça 8, p. 40) , todos os responsáveis identificados foram devidamente notificados pelo Dnit acerca da impugnação parcial do objeto em tela, em caráter solidário, requerendo a devolução dos recursos, assim como apresentaram suas defesas e justificativas as quais foram devidamente analisadas e refutadas pelo órgão instaurador.
2.35  Já em relação ao Sr. Waldir Sandoval Góes, a rigor, a apuração do tomador apontou ainda a sua participação solidária, na condição de gerente do DEC. No entanto, em que pese arrolado como responsável juntamente com os demais gestores e notificado durante a fase interna pela autoridade competente (peça 7, p. 158 e 165) , o seu enquadramento ou não no rol responsáveis solidários não foi sequer analisado e fundamentado pelo tomador.
2.36  Em seguida, no entanto, na ocasião da análise preliminar da unidade técnica deste Tribunal, verificou-se a sua participação enquanto gerente do DEC e responsável pela execução do plano de trabalho (peça 9) . A proposta de citação, inclusive, contou com a aquiescência do ministro relator deste feito (peça 11) .
2.37  Sob essa perspectiva, por força de sua competência judicante, esta Corte de Contas tem completa autonomia e independência no exame da TCE e seu julgamento não se vincula a pareceres técnicos ou jurídicos emitidos no âmbito da Administração e tampouco às manifestações do tomador de contas ou do Controle Interno.
2.38  De mais a mais, de acordo com o entendimento desta Corte de Contas, cabe esclarecer que na fase interna da TCE ainda não se tem propriamente um processo, mas sim mero procedimento de controle, já que ainda não se estabeleceu um litígio. Nessa fase inicial, embora haja a previsão de notificação para que o responsável traga aos autos os documentos que entenda úteis para o esclarecimento da situação, ainda que esta notificação ou citação não tenha sido realizada, isso, de per si, não invalida os atos processuais adotados no âmbito da Corte de Contas.
2.39  Isso ocorre porque o momento próprio para a defesa do responsável é a fase externa da TCE, que ocorre no âmbito dos Tribunais de Contas. É nessa segunda fase que devem ser observados os princípios constitucionais da ampla defesa e do contraditório, com a rigorosa observância do devido processo legal consubstanciado na Lei 8.443, de 16 de julho de 1992, e demais normas pertinentes.
2.40  No caso, os princípios constitucionais do contraditório e da ampla defesa se concretizaram com a citação válida pelo TCU, com a devida apreciação das alegações de defesa aduzidas pelo responsável e com a oportunidade de interpor recursos, ocasiões em o ex-gestor pode refutar as acusações contra ele formuladas.
2.41  Neste sentido é a jurisprudência desta Corte, conforme os Acórdão 2016/2018-TCU-Segunda Câmara, da relatoria do Ministro Aroldo Cedraz; 653/2017-TCU-Segunda Câmara, da relatoria do Ministro Augusto Nardes; 4938/2016-TCU-Primeira Câmara, da relatoria do Ministro Bruno Dantas; 3.487/2010-TCU- Primeira Câmara, da relatoria do Ministro Walton Alencar Rodrigues; dentre outros.
2.42  Não se pode olvidar, ainda, que, em sede de instrução da unidade técnica deste Tribunal (peça 9) , a análise preliminar permitiu a devida caracterização das irregularidades constatadas, o enquadramento da responsabilização dos agentes envolvidos na exata medida de suas participações e a apuração adequada do débito a eles atribuído, levando em conta todos os elementos comprobatórios contidos nos autos.
Argumentação de defesa
2.43  Após o breve relato dos fatos, os responsáveis, por intermédio de seu representante legal, esclarecem que a determinação contida no Acórdão 640/2015-TCU-Plenário se refere a irregularidades ocorridas no período de 2000 a 2004 relacionadas com a gestão de convênios celebrados pelo DEC e pelo Instituto Militar de Engenharia com o Dnit. Já o Termo de Cooperação em questão, no entanto, é de 2010 com vigência até março de 2011, e os defendentes sequer foram mencionados na oportunidade da referida deliberação deste Tribunal.
2.44  Ao contextualizar a natureza jurídica dos termos de cooperação e normas complementares a eles aplicáveis, sobretudo levando em conta as peculiaridades das Forças Armadas, a defesa ressalta a importância das competências e atribuições do DEC, como parte integrante do Exército Brasileiro, e o seu relevante trabalho voltado à engenharia de construção, conforme preconizam a Carta Magna, a Lei Complementar 97/1999, o Decreto 5.751/2006 e o regimento aplicável.
2.45  A tese de defesa afirma que a suposta impossibilidade de inexecução dos projetos não foi devidamente comprovada pelo Dnit, uma vez que se limitou arguir a imprestabilidade dos projetos. Ainda que impossível de executá-los, cabia ao Dnit, na condição de concedente, demonstrar a regular aplicação dos recursos, o que não ocorreu no caso dos presentes autos, sendo, portanto, imprescindível a sua responsabilização e dos seus gestores, consoante entendimento previsto no Acórdão 6884/2016-TCU-Primeira Câmara, da relatoria do Ministro José Múcio Monteiro.
2.46  Em outra passagem, ainda sobre regras aplicáveis ao instrumento de repasse pactuado entre Dnit e DEC, a defesa assegura que não havia qualquer previsão e nem seria devido ao DEC prestar contas acerca do emprego dos recursos ao Dnit, mas tão somente aos órgãos de controle competentes. Todos os produtos foram devidamente entregues, e, dessa forma, o DEC cumpriu as obrigações decorrentes do Termo de Cooperação 226/2010-DPP que lhe cabiam dentro dos prazos ajustados.
2.47  A defesa afirma que não havia obrigação legal ou contratual de prestação ao Dnit, e sim de entrega de projetos, sem prejuízo de a referida prestação de contas ser exigida pelos órgãos de controle competentes. Ademais, a exigência acima é inaplicável à espécie da portaria normativa citada, dado que a Portaria Interministerial CGU/MF/MP 507/2011 não se aplica ao ajuste em questão.
Análise
2.48  O Termo de Cooperação 226/2010-DPP foi firmado entre o Dnit e o DEC em 18/3/2010, cujas normas de execução eram regulamentadas, conforme estatuído em sua cláusula primeira (peça 2, p. 244) , pela então Portaria Interministerial MPOG/MF/CGU 127/2008, entre outras normas aplicáveis.
2.49  Conforme preconiza o art. 1º, inciso XVII, da referida portaria, Termo de Cooperação é o 'instrumento de descentralização de crédito entre órgãos e entidades da administração pública federal, direta e indireta, para executar programa de governo, envolvendo projeto, atividade, aquisição de bens ou evento'.
2.50  Naquela oportunidade, considerando a necessidade do estabelecimento da sistemática de cooperação quanto à execução de serviços de apoio técnico de engenharia, com uso de novas ferramentas e tecnologias, o Dnit descentralizou recursos federais para que o Ministério da Defesa, por intermédio do Departamento de Engenharia e Construção (DEC) , elaborasse projetos básico e executivo nos termos pactuados entre as partes.
2.51  Conforme se extrai da cláusula terceira da avença, entre outras obrigações, coube ao DEC apresentar a prestação de contas física do objeto ao Dnit, assim como comprovar o bom e regular emprego dos recursos recebidos e os resultados alcançados (peça 2, p. 246) . De outra banda, por sua vez, ficou a cargo do Dnit analisar, aprovar e receber a prestação de contas física do objeto, além de fiscalizar a execução do objeto acordado (peça 2, p. 245) .
2.52  Não bastasse isso, a Portaria Interministerial MPOG/MF/CGU 127/2008, em seu Capítulo VI, conferiu tratamento específico aos atos e procedimentos relativos à prestação de contas, bem como, em seu art. 56, estatuiu que qualquer órgão que receber recursos na forma estabelecida na portaria estaria sujeito a prestar contas de sua boa e regular aplicação no prazo máximo de trinta dias a contar do término da vigência do ajuste.
2.53  Ainda sobre essa ótica, não só era dever do DEC comprovar ao Dnit a boa e regular execução dos projetos pretendidos sob o olhar técnico, como também lhe era devido demonstrar a boa e regular aplicação do montante descentralizado de R$ 760.000,00, por força do ajuste celebrado entre as partes, mediante o encaminhamento da respectiva prestação de contas, acompanhada de todos os elementos comprobatórios dos gastos necessários à execução do objeto pactuado.
2.54  Não obstante o argumento levantado pela defesa, em processos de contas, neste caso de tomada de contas especial, a jurisprudência é pacífica no âmbito deste Tribunal no sentido de que, com respaldo nos arts. 70, parágrafo único, da Constituição Federal de 5 de outubro de 1988, e 93, do Decreto-lei 200, de 25 de fevereiro de 1967, o ônus de comprovar a regularidade integral na aplicação dos recursos públicos compete ao gestor, por meio de documentação consistente, a demonstração cabal dos gastos efetuados, bem assim o nexo causal entre estes e os recursos repassados, assim como a execução regular do objeto pactuado com a União em regime de mútua colaboração.
2.55  Com efeito, em sede de instrução da unidade técnica deste Tribunal (peça 9) , a análise preliminar permitiu a devida caracterização das irregularidades constatadas, o enquadramento da responsabilização dos agentes envolvidos na exata medida de suas participações e a apuração adequada do débito a eles atribuído, levando em conta todos os elementos comprobatórios contidos nos autos.
2.56  Com esse espírito, portanto, é dever do gestor público, em especial em processos de tomada de contas especial, trazer elementos probatórios consistentes, coerentes e suficientes, que demonstrem, de forma inequívoca, o bom e correto emprego das verbas geridas, de acordo com as normas pertinentes.
2.57  Por derradeiro, conforme alude a defesa, ainda que o Acórdão 640/2015-TCU-Plenário se refira a irregularidades ocorridas no período de 2000 a 2004 relacionadas com a gestão de instrumentos de repasse celebrados pelo DEC e pelo Instituto Militar de Engenharia com o Dnit, o fato de os responsáveis não terem sido mencionados naquela oportunidade em nada reflete na presente tomada de contas especial.
2.58  Isso porque, configurados os pressupostos de constituição da tomada de contas especial, é dever da autoridade administrativa competente a adoção imediata de providências para assegurar o respectivo ressarcimento ao erário, independentemente de determinação desta Corte de Contas, sob pena de corresponsabilidade, conforme preconizam as normas aplicáveis.
Argumentação de defesa
2.59  Não obstante a existência do Centro de Excelência em Engenharia de Transportes (Centran) , contando com o IME e com o Instituto de Pesquisas Rodoviárias do Dnit na época da celebração do ajuste, conforme destacado na instrução preliminar, a defesa ressalta que a alteração na capacidade do Exército Brasileiro em atender às demandas de projetos advindas do Dnit se deu aproximadamente dois anos após a extinção do Termo de Cooperação e a entrega de todos os produtos ajustados entre os órgãos.
2.60  Sobre os contornos fáticos atinentes à celebração e execução do Termo de Cooperação 226/2010-DPP, inicialmente, a defesa narra que o plano de trabalho 30.001.09.01.58.01 foi apresentado dentro dos padrões exigidos pelo Exército Brasileiro e jamais foi objeto de qualquer questionamento por parte do Dnit, contemplando o cronograma da entrega do produto, por meio de relatórios periódico e preliminar, projeto básico e impressão definitiva do projeto executivo, de acordo com o prazo fixado. Para cada relatório entregue ao Dnit, caberia a emissão de um parecer conclusivo em consonância com os trâmites estabelecidos.
2.61  Uma vez aprovado o plano de trabalho pactuado entre as partes em 24/2/2010, o Termo de Cooperação em deslinde foi assinado pelos órgãos em 18/3/2010. O atraso no repasse da primeira parcela forçou a solicitação de um novo plano trabalho, o qual fora firmado em 20/5/2010 pelo DEC e aprovado somente em 31/5/2010 pelo Dnit.
2.62 O montante de R$ 760.000,00 foi repassado por meio de duas parcelas, sendo R$ 417.400,00 em 18/6/2010 e R$ 342.600,00 em 16/9/2010 (também com atraso) . Assim, a defesa aponta que, forçosamente, por razões dos atrasos por ato falho do Dnit e da ausência de repasse da terceira parcela, foram firmados sucessivamente cinco termos aditivos para prorrogação de ofício do ajuste, como previsto no termo original. O último termo aditivo foi assinado em 11/2/2011 prorrogando a vigência para 270 dias corridos a contar de 18/06/2010, que terminaria, portanto, em 15/03/2011. Com destaque para o 6º termo aditivo que, apesar de assinado, não foi aprovado.
2.63  Em 13/4/2011, a Diretoria de Planejamento e Pesquisa do Dnit informou o encerramento e solicitou a adoção de providências nesse sentido com a apuração da prestação de contas nos termos do art. 56 da Portaria Interministerial 127/2008.
2.64  Não obstante, a defesa sustenta que a mobilização e o Relatório Periódico 01 (RP-1) foram entregues e julgados regulares, bem como foram devidamente entregues o projeto básico em 29/11/2010 e o projeto executivo em 11/4/2011, com os seguintes contornos:
	'Em que pese que estivesse fora de ordem cronológica e autuado em processos diversos do processo principal, consta ofício n° 539-A7 DEC de 29/11/2010, onde foram entregues naquela data 3 volumes e CD com dados eletrônicos do Relatório do Projeto Básico e do Orçamento Básico das obras.
	Igualmente, fora juntado aos Autos o Ofício n° 195-A7 DEC de 11/04/2011 com o projeto executivo previsto no Termo de Cooperação em debate, nos autos NUP 50600.010249/2010-12.
	Entretanto, mesmo após a extinção do ajuste, sem o pagamento da última parcela do Termo e diante da entrega de todos os produtos ajustados, consta dos autos do TC 226/2010, mera informação de 14/10/2011, sendo o próximo andamento apenas em 03/08/2012 quando certificado:
6. Em relação a este processo base foi aberto o processo de análise de n° 50600.010249/2010-12 que se encontra atualmente na Coordenação de Projetos de Infraestrutura do qual, ao manusearmos, pode-se constatar que;
- A mobilização e o Relatório Periódico n° 01 (RP-1) , encontram-se regular;
- Não consta dos autos a entrega do Relatório Preliminar;
- Projeto Básico foi entregue em 29/11/2010;
- Projeto Executivo foi entregue em 11/04/2011;
7. Embora tenha sido realizada a entrega dos Projetos Básico e Executivo eles, até o momento, não foram analisados. Paralelamente a estes processos, foi aberto um outro processo, de n° 50600.007506/2010-39, relacionado ao Relatório produzido pelo DEC no qual julga necessário a elaboração dos contornos das cidades de Manga, Itacarambi, São João das Missões e Rancharia, que seria objeto de um Termo Aditivo ao Plano de Trabalho n°30.001.10.01.01.01.
9. Este terceiro processo (50600.007506/2010-39) , foi instruído pela CGPLAN e submetido à aprovação da Diretoria Colegiada que aprovou o Relato n° 174/2010, constando da ATA n°46/2010, da pauta do dia 17/11/2010, concordando com a criação dos contornos. Contudo, este assunto não foi objeto de nenhum Termo Aditivo, tornando-se prejudicado pela declaração de encerramento da vigência do Termo de Cooperação.
10. Diante destes fatos, caso o projeto elaborado pelo DEC não tenha contemplado os contornos propostos, de forma que atenda à demanda em questão, somos da opinião de que se celebre um novo instrumento, contendo o traçado proposto pelo Consórcio CSL/Magna, bem como os demais contamos já aprovados pela Diretoria Colegiada MÁRCIA-GARCIA DA SILVA Coordenadora de Desenvolvimento e Acompanhamento
	Por todo o exposto, é possível constatar que conforme se observa do programa e das obrigações das partes o Exército Brasileiro cumpriu devidamente o ajustado no Termo de Cooperação em tela.'
2.65 Em seguida, a defesa traz à baila um aspecto, no seu entender, muito relevante relacionado ao tema central do debate que infelizmente foi ignorado no Relatório da Tomada de Contas Especial, com os seguintes contornos, com grifos no original e ajustes de estilo (peça 24, p. 14-17) :
	' (...) o DEC, em 29/04/2010, pouco mais de um mês após o firmamento do ajuste, fez proposta de adição de prazo e valor e o Plano de Trabalho n° 30.001.10.01.01.01 - Elaboração e Adequação de Projeto Básico e Executivo de Engenharia da BR-135 (MANGA/ITACARAMBD, conforme ofício n° 080 ASSE ESP/DEC: (...) 
	Importa destacar que este documento foi autuado em apartado, a despeito de tratar do Termo de Cooperação 226/2010, somente sendo juntado ao principal em 12/08/2012.
	Conclui-se, portanto que apenas um mês após a assinatura do Termo o DEC, preventivamente, informou ao DNIT da necessidade de revisão do projeto a ser elaborado.
	É de extrema relevância salientar este ocorrido porque, editado o relato n° 174/2010 DPP de 15/11/2010, como solicitação de autorização de criação dos contornos de Manga, Itacarambi, São João das Missões e Rancharia na rede rodoviária do PNV - divisão em trechos integrantes da BR 135/MG, como sugerido pelo DEC e submetido à apreciação da Diretoria Colegiada do DNIT, foi aprovada por unanimidade em 17/11/2010.
	Todavia, juntados novamente aos autos o Plano de Trabalho 30.001.10.01.01.02, elaborado pelo DEC e, embora aprovado o seu conteúdo pela Diretoria Colegiada, não foi levado adiante pelo DNIT, resultando em grave falta que prejudicou todo o Termo de Cooperação e o DNIT apenas o movimentou novamente em 11/02/2011, quando foram encaminhados para a Coordenação Geral de Desenvolvimento e Projetos / CGDESP.
	Veja que estes constantes atrasos foram causados pelo DNIT, o que, por interpretação lógica e objetiva, deu causa a problemas em todo o andamento do pactuado no Termo de Cooperação, demandando esforços onerosos da outra parte, inclusive por omissões que jamais poderiam ser sanadas pelo órgão Cessionário por faltar-lhe competência para cumprir as obrigações do DNIT.
	É facilmente verificável que na data acima mencionada o ajuste ainda estava em vigor e acabara de ser prorrogado pelo 5° termo aditivo, mas embora solicitado pelo DEC e aprovado pelo DNIT não foi promovido o aditivo necessário, sendo estes autos apensados ao principal (com o TC n° 226/2010) somente em 12/08/2012, mais de um ano após a extinção do ajuste.
	Ato contínuo, o DEC, visando solução à demanda, chegou a solicitar a suspensão do TC 226/2010 até que o DNIT desse uma resposta para o pedido de termo aditivo de prazo e valor, com a proposta de alteração do traçado da rodovia a ser projetada, porém sem qualquer resposta da Concedente.
	Por esta razão foi certificado pela Engenheira Paula Passos, Analista em Infraestrutura de Transportes da Coordenação Geral de Desenvolvimento e Projetos, que 'para atendimento da demanda em questão, seria necessário à celebração de um novo instrumento, contemplando o traçado proposto pelo Consórcio CLS/Magna'.
	Veja que ainda na vigência do Termo 226/2010, em outra autuação - NUP 50600.010249/2010-12 -, o DEC juntou todos os produtos entregues em razão do TC 226/2010. Foram autuados em 08/2010, com o Relatório Periódico RP-01 e o Relatório Ambiental, primeiros documentos entregues pelo DEC. Após, constam os novos documentos, remetidos por Ofício de n° 539-A7 DEC em 29/11/2010 e juntados aos autos em 11/01/2011.
	Logo, ainda na vigência do Termo 226/2010 o DEC cumpriu rigorosamente todos os seus compromissos, salientando novamente que por omissão do DNIT não foi promovido o termo aditivo para alteração do percurso sugerido inicialmente pelo DEC.
	O que se vê pelos fatos e documentos dos autos, por análise lógica, é que o DNIT atrasou todos os repasses e não dava resposta às demandas essenciais técnicas que surgiram na vigência do Termo de Cooperação e, embora provocado, não se manifestava, sendo omisso quanto à boa e regular aplicação dos recursos públicos. 
	Em seguida o que se observa é que nova movimentação do processo de prestação de contas do OBJETO somente se deu em 27/07/2012, com solicitação de juntada de documentos e depois apenas em 05/11/2012. Vejamos que após a entrega dos últimos documentos pelo DEC as providências do DNIT somente ocorreram dezoito meses após o encaminhamento.
	Finalmente em 31/01/2013, ou seja, vinte e dois meses após a entrega dos últimos documentos e já extinto o ajuste desde 15/03/2011, é que o DNIT produziu análise de n° 003/2011 que concluiu pela impossibilidade de recebimento dos projetos, considerando que 'todas as disciplinas analisadas se encontram com diversas pendências técnicas, caracterizando a impossibilidade de aprovação do projeto'.
	Nesse contexto cabe reforçar que a desmobilização da capacidade do DEC para atendimento deste tipo de demanda do DNIT (projetos) somente aconteceu no final de 2012, quase dois anos depois de encerrado o ajuste, sendo flagrante que o DEC poderia solucionar os eventuais problemas do Projeto, mas que devido à recusa tácita do DNIT e aos diversos atrasos em variados momentos do pacto, restou prejudicado o intuito do DEC.
	Tal fato é exemplificado pelo envio do DNIT ao DEC de Ofício n° 45/2013/CGDESP da análise de projeto n° 03/2011 informando as pendências somente em 07/02/2013, quase dois anos após a entrega do último produto.
	Ademais, as documentações dos processos do DNIT são desordenadas, uma vez que a solicitação de aditivo do DEC foi autuada em separado do instrumento principal e restou carente de resposta na vigência do Termo e mesmo após a sua extinção.
	Igualmente, sequer constam dos autos todos os documentos encaminhados pelo DEC, como a solicitação de suspensão do ajuste até que respondido o pedido de aditivo (Ofício 503-A7 de 16/11/2010) e a solicitação de prorrogação do prazo de vigência até agosto de 2011, quando encaminhado o novo Plano de trabalho de n° 30.001.10.01.01.03 que já adequava os novos prazos e valores (ofício n° 015-A7 DEC de 10/01/2011) .
	Por todas as razões de fato e as demais de direito debatidas acima e a seguir verifica-se que a presente Tomada de Contas Especial merece ser julgada improcedente no mérito ou, minimamente, que seja determinado ao DNIT que aponte os responsáveis daquele órgão acerca dos danos aqui apurados.'
Análise
2.66  Apesar de assinado em 18/3/2010, nos termos da cláusula quarta do Termo de Cooperação 226/2010-DPP (peça 2, p. 247) , a vigência inicial do ajuste por 120 dias corridos só se iniciou com a liberação do crédito da primeira parcela, ou seja, a partir de 18/6/2010, conforme programação financeira 2010PF000272, no valor de R$ 417.400,00 00 (peça 3, p. 24) , de modo que não é razoável alegar prejuízo decorrente de eventual atraso na disponibilização inicial dos recursos, uma vez que sequer vigente o ajuste se encontrava.
2.67  No decorrer da execução, cinco termos aditivos firmados foram assinados entre 15/10/2010 e 11/2/2011 (peça 3, p. 47-48, 78-79, 82-83, 102-103 e 121-122) . Todos eles contaram com a aquiescência e assinatura do Dnit e do DEC. Em outras palavras, não houve prorrogação de ofício de forma unilateral pelo Dnit. Ainda que motivados pelo atraso da segunda parcela, conforme constam em seus termos, a finalidade foi tão somente prorrogação da vigência, cujo prazo de execução findou em 14/3/2011.
2.68  Em que pese minutado, aprovado e motivado pelo atraso na liberação da terceira parcela não repassada no valor de R$ 74.800,00 (peça 3, p. 130-138) , o Dnit não adotou as providências necessárias para a assinatura e publicação do sexto termo aditivo, conforme delineado no Despacho 879/2011-DPP, de 13/4/2011 (peça 3, p. 139) , razões pelas quais se decidiu encerrar o Termo de Cooperação 226/2010-DPP.
2.69  Em processo paralelo à execução do plano de trabalho original até então pactuado entre as partes, compulsando os autos, observa-se que, de fato, assiste razão a tese de defesa ao relatar a iniciativa do DEC, à época, no sentido de apontar, antes mesmo de iniciar a vigência do ajuste, já em 29/4/2010, a necessidade de aditivo para contemplar as alterações voltadas à elaboração dos contornos das cidades de Manga, Itacarambi, São João das Missões e Rancharia, por meio da reformulação do plano de trabalho inicial (peça 6, p. 106-111) . De acordo com a minuta do novo plano de trabalho, a importância total do ajuste alcançaria a importância de R$ 1.427.210,61 (peça 6, p. 27-34) .
2.70  Em seguida, nos termos do Memorando 1092/2010/CGDESP/DPP, de 31/5/2010, o Coordenador Geral de Desenvolvimento e Projetos encaminhou a demanda do DEC à Coordenação-Geral de Planejamento e Programação de Investimentos (peça 5, p. 23) .
2.71 Demais disso, consoante o teor da Nota Técnica RNC 36/2010, de 2/9/2010 (peça 6, p. 3-9) , do Despachos 953 e 954/2010/COPLAN/CGPLAN/DPP, de 9/11/2010 (peça 6, p. 10-13) , do Relato 174/2010-DPP, de 15/11/2010 (peça 6, p. 14-16) , da Nota Técnica, de 16/11/2010 (peça 6, p. 17-19) , a demanda do DEC foi submetida à deliberação da diretoria colegiada do Dnit em reunião realizada em 17/11/2010 e, consequentemente, aprovada por unanimidade (peça 6, p. 21-25) .
2.72  Apesar disso, conforme o Despacho 879/2011-DPP, de 13/4/2011 (peça 6, p. 188) e o Memorando 2023/2012/CGDESP/DPP, de 3/8/2012 (peça 3, p. 141-142) , após o término da vigência do Termo de Cooperação 226/2010-DPP, o Dnit identificou que não foram adotadas as providências para a formalização do respectivo aditivo aprovado pela diretoria colegiada em 17/11/2010, ocasião em que se decidiu encerrar o termo em curso mediante a apresentação da prestação de contas, e contemplar as referidas alterações pleiteadas pelo DEC em novo Termo de Cooperação.
2.73  Assim, restou consumada entre o Dnit e o DEC a execução dos seguintes objetos previstos no plano de trabalho aprovado desde o início do ajuste (peça 3, p. 4-10) :
 serviços técnicos especializados para a revisão de projeto básico de engenharia de implantação e pavimentação de 31,6 Km da BR-135/M0-Mangaitacarembi, segmento em 88,7 ao Km 120,3, no valor original previsto de R$ 425.800,00;
 serviços técnicos especializados para o desenvolvimento de projeto executivo de engenharia de implantação e pavimentação de 31,6 Km da BR. 135/MG-Manga-Itacarambi, segmento do em 88,7 ao Km 120,3, no valor original previsto de R$ 301.720,00; e
 serviços técnicos especializados para o desenvolvimento de projetos de engenharia nas OAE dos trechos rodoviários listados nas metas acima, no valor original previsto de R$ 107.280,00.
2.74  Feitas as considerações acerca dos atos referentes à celebração e formalização da avença, no decorrer da execução dos itens supra, em documento assinado em 22/5/2014, a Diretoria de Planejamento e Pesquisa do Dnit consignou que o DEC realizou as seguintes entregas (peça 7, p. 114) :
 em 5/8/2010, relatório preliminar RP-01 e relatório ambiental (peça 6, p. 58) ;
 em 29/11/2010, projeto básico (incluindo contornos) em 3 volumes, contendo relatório de projeto básico, projeto básico e orçamento básico das obras (peça 6, p. 66-67) ;
 em 9/3/2011, projeto executivo de engenharia (peça 6, p. 76-77) ;
 em 11/4/2011, projeto executivo de engenharia, contendo 13 volumes de projeto, em substituição ao item da alínea 'c' (peça 6, p. 73-75) ; e
 em 29/7/2011, substituição dos volumes 2 (Tomo I) e 3 do projeto executivo de engenharia, em substituição ao item da alínea 'c' (peça 6, p. 98-99) .
2.75  O Dnit, por sua vez, procedeu ao exame técnico parcial do material apresentado e, por meio da Análise de Projeto 003/2011 (peça 6, p. 124-155) , evidenciou variadas pendências técnicas passíveis de correção por parte do DEC, com as seguintes conclusões em cada item avaliado a seguir transcritas (com grifos no original) :
'O item Documentação referente ao Projeto Executivo de Engenharia Para Construção de Rodovia BR-135/MG em fase de Minuta do Projeto Executivo, não está em condição de ser aceito devendo ser revisto considerando os itens acima descritos.
 (...) 
Concluída a análise, informamos que o item Estudo de Tráfego não está em condições de ser aceito, devendo ser atendidas as normas, instruções e especificações em vigor no DNIT, assim como as instruções supracitadas.
 (...) 
Os Estudos Hidrológicos do Projeto Executivo de Engenharia Pará Construção de Rodovia BR-135/MG km 77,1 a 105,1; para a fase de Minuta do Projeto Executivo, não está em condição de ser aceito devendo ser revisto considerando os itens acima descrito.
 (...) 
Concluída a análise, informamos que o item Projeto de Pavimentação não está em condições de ser aceito, devendo ser atendidas as normas, instruções e especificações em vigor no DNIT, assim como as instruções supracitada.
 (...) 
Concluída a análise, informamos que o item do Projeto Geométrico em questão não pode ser aceito; devendo ser atendidas as instruções supracitadas.
 (...) 
Concluída a análise, informamos que o item do Projeto de Terraplenagem em questão não pode ser aceito devendo ser atendidas as instruções supracitadas.
 (...) 
Para esta fase Minuta, o Projeto de Sinalização e Segurança de Trânsito não pode ser aceito em função das pendências relacionadas. As correções e alterações no orçamento deverão ser efetuadas para a verificação da compatibilidade dos quantitativos apresentados.
 (...) 
Para esta fase Minuta, o Projeto de Obras Complementares não pode ser aceito. As solicitações realizadas ao longo desta análise deverão ser corrigidas.
 (...) 
O Projeto de Drenagem do Projeto Executivo de Engenharia Para Construção de Rodovia BR135/MG km 77,1 a 165,1; para a fase de Minuta do Projeto Executivo, não está em condição de ser aceito devendo ser revisto considerando os itens acima descritos.'
2.76  Esses pontos em específico, com apontamentos técnicos de toda ordem, não foram guerreados em sede de defesa. Os argumentos apresentados limitam-se a atribuir como causa a análise extemporânea do Dnit, em meados de 2013, associada à desmobilização da capacidade do DEC para atendimento deste tipo de demanda do Dnit (projetos) no final de 2012, quase dois anos depois de encerrado o ajuste.
2.77  Não obstante, embora a defesa alegue prejuízo em solucionar pendências após o término da vigência do ajuste em março de 2011, a cronologia dos fatos demonstra que, ao ser demandado em 2012, o DEC respondeu a questionamentos relacionados ao não envio das planilhas de distribuição de terraplenagem de acessos contemplados no volume 2 do projeto executivo de engenharia.
2.78  Assim, entende-se que a alegada perda da capacidade de atender às solicitações do Dnit, no final de 2012, para eventuais correções nos projetos entregues anteriormente não é suficiente para afastar as irregularidades constatadas de ordem técnica, mesmo diante do contexto dos atos praticados no âmbito do Dnit.
2.79  Por derradeiro, urge involidar, ainda, que, sob o olhar financeiro da aplicação dos recursos federais descentralizados, no montante de R$ 760.000,00, o DEC em nenhum momento apresentou a respectiva prestação de contas, acompanhada de elementos comprobatórios dos gastos incorridos. Não se sabe de que forma foram executadas as entregas por ele realizadas, na medida em que não foram apresentados procedimentos licitatórios, contratos, notas fiscais, extratos bancários, cópias de cheque e/ou ordens de pagamento (peça 7, p. 157, e peça 8, p. 38) .
2.80  Ressalta-se que o plano de trabalho, em seu item de orçamento por preço global, contemplou a aplicação do montante pactuado com equipe técnica, encargos sociais, serviços especializados, veículos, viagens, serviços gráficos, entre outros (peça 3, p. 8) . No entanto, nenhum desses gastos foram devidamente comprovados em sede de prestação de contas.
2.81  A Portaria Interministerial MPOG/MF/CGU 127/2008 (vigente à época da celebração do Termo de Cooperação) , em seu Capítulo VI, conferiu tratamento específico aos atos e procedimentos relativos à prestação de contas, bem como, em seu art. 56, estatuiu que qualquer órgão que receber recursos na forma estabelecida na portaria estaria sujeito a prestar contas de sua boa e regular aplicação no prazo máximo de trinta dias a contar do término da vigência do ajuste.
2.82  A despeito da tese de defesa sustentar que caberia ao DEC tão somente a entrega física dos referidos produtos acordados, neste particular, exsurge o enunciado do Acórdão 6968/2014-TCU-Primeira Câmara, da relatoria Ministro Bruno Dantas, 'a execução física do objeto, isoladamente considerada, não demonstra que os recursos foram geridos corretamente, devendo-se comprovar o nexo causal entre os repasses e os documentos referentes às despesas de execução'.
2.83  Destarte, em face do esposado, inexistindo elementos novos, tampouco provas robustas a elidir os fatos irregulares constatados, os argumentos sob análise devem ser rejeitados.
Argumentação da defesa
2.84  Em seguida, a defesa sustenta que qualquer descumprimento das regras do ajuste e/ou dano ao erário dele decorrentes, caso existentes, devem ser atribuídos a falhas do Dnit, pelos seguintes motivos graves (peça 24, p. 19) , ipsis litteris:
 Contratou com empresa privada o mesmo objeto injustificadamente;
 Como já explicitado, não previu detalhadamente o correto projeto de Engenharia pretendido;
 Mesmo diante da expressa necessidade de modificação do projeto, taxativamente advertida pelo DEC, deixou de fazê-lo sem promover o aditivo necessário;
 Olvidou-se da sua obrigação de fiscalização do projeto e da aprovação EM TEMPO dos produtos entregues em cada fase do Projeto.
2.85  Ao reforçar a responsabilidade exclusiva dos agentes do órgão concedente nos autos em análise, a defesa afirma que o fato de o Dnit conduzir a apuração da tomada de contas especial não lhe confere o direito de excluir os seus próprios agentes pelas irregularidades constatadas. Para sustentar seus argumentos, fundamenta-se no Parecer 583/2016/PFE-DNIT/PGF/AGU, lavrado pela Procuradoria Federal Especializada.
2.86  Não obstante, nenhum agente do Dnit prestou qualquer depoimento sobre os atrasos e ausências de formalização acerca das alterações necessárias, nos termos já narrados. Limitaram-se a apenas declarar a não aceitação dos produtos entregues somente dois anos depois, por meio de uma conclusão unilateral e arbitrária em desfavor dos gestores do DEC, segundo a defesa.
2.87  No que diz respeito à alegada imprestabilidade do objeto pactuado, a defesa ressalta que 'no caso não é de 'parcela' do objeto, posto que todos os produtos foram entregues, não pode ser arguida por dedução da análise simplista n° 03/2011 que, como bem destacado anteriormente, somente foi enviada ao DEC dois anos depois da apresentação dos projetos'.
2.88  Em termos técnicos, verifica-se que muitas das adequações requeridas na negativa do produto pelo Dnit são meramente formais. Assim, eventual desajuste do quanto foi cumprido, deve-se exatamente pela morosidade do Dnit amplamente demonstrada nos autos e nesta defesa, a despeito da omissão de responsabilidade quanto aos agentes do Dnit, não restando ao DEC e aos seus agentes responder pelos eventuais danos ao erário. Nessa linha, a defesa sustenta que, com grifos no original (peça 24, p. 23) :
	'Portanto, eventual controvérsia quanto à qualidade dos projetos entregues pelo DEC, somente poderia ser atestada por meio de uma perícia especializada que fosse imparcial, para somente após detalhada análise, dizer se os projetos atenderiam ou não ao Termo.
	Isso posto, não se pode dar plena validade à Análise Técnica n° 003/2011 do DNIT. Em primeiro lugar porque não foi apresentada em 2011 e sim em 2013, quando não havia mais qualquer possibilidade de correção. E em segundo plano porque encerrado o ajuste, quer na esfera administrativa - instrumentos de parceria - quer na privada - contratos - correções apenas seriam exigíveis se houvessem vícios ocultos, o que não é o caso.
 (...) 
	Ademais, não merece prosperar a simples conclusão do oficio n° 749/2015/CDA/CGDESP/DPP de fls. 505 de que 'no entendimento desta CGDESP houve dano porque as metas estabelecidas no Plano de Trabalho não foram integralmente executadas e o objeto do Termo de Cooperação não foi atingido...' (..) e, especialmente que 'como o objetivo do Termo de Cooperação é a aprovação de Projeto Executivo de Engenharia para contratação de obra, e isso não foi possível, o DNIT contratou o Anteprojeto, e serão contratados ainda o Projeto Básico e Executivo. Portanto entendemos que o dano foi total'.'
2.89  A defesa assevera que, apesar de apontadas irregularidades ocasionadas exclusivamente pelo Dnit, em nenhum momento foram citados ou incluídos os representantes signatários do termo como corresponsáveis pelas falhas e omissões da cúpula do Dnit em razão da não satisfação do termo como pactuado, o que demonstra que a presente TCE está maculada por ser flagrantemente parcial. Ainda assim, mesmo que injustiçados por serem os únicos a serem demandados naquela fase, os militares apresentaram as suas defesas que, no entanto, foram ignoradas.
2.90  Igualmente, os diretores do órgão concedente não foram citados no Relatório da Secretaria de Controle Externo do TCU. Ademais, na fase atual foi incluído o Cel. Waldir Sandoval Góes, embora não constasse do Relatório da TCE e sem a clara medida de sua responsabilidade, apenas determinando a responsabilidade de todos os envolvidos para posterior citação.
2.91  Em seguida, a defesa pugna pela ilegitimidade passiva dos responsáveis para figurarem na ação, dado que, tomando como base as ações objetivas do DEC em entregar os projetos e considerando que os agentes do Dnit foram responsáveis por não aditarem o termo e por morosidade ineficiente que fere os princípios constitucionais atinentes à matéria.
2.92  Ademais, contrataram novamente o mesmo projeto com terceiros e, portanto, há a necessidade de responsabilização dos agentes do Dnit, o que não aconteceu devido à tomada de contas originar-se do próprio órgão instaurador, que, convenientemente, excluiu seus servidores da TCE, responsabilizando somente os agentes do DEC.
2.93  Ainda que houvesse responsabilização dos agentes do DEC, a defesa sustenta que o órgão do Exército é quem deveria responder por eventual dano, considerando-se principalmente que no Exército figuraram nos cargos diversos agentes, e os Termos de Cooperação duraram muitos anos estendendo-se à gestão de outros dirigentes, o que toma impossível a responsabilização somente dos citados nas tomadas de contas abertas.
2.94  Por analogia, em subsídio ao seu entendimento, fundamenta-se no enunciado do Acórdão 3455/2015-TCU-Primeira Câmara, da relatoria do Ministro Walton Alencar Rodrigues, in verbis:
'Nos casos em que a relação entre a Administração e a entidade privada é meramente contratual e esta tenha concorrido para cometimento de dano ao erário, quem responde perante a Administração é a pessoa jurídica contratada, não os seus administradores. Estes somente podem responder pelo prejuízo ao erário mediante a desconsideração da personalidade jurídica da entidade.'
2.95  Por óbvio, segundo a defesa, em que pese não se tratar de pessoa jurídica de direito privado, é possível inferir que o Dnit e o DEC figuraram como contratante e contratado, respectivamente, cabendo ao último, enquanto concedente, o dever legal e contratual de fiscalizar a boa e regular aplicação dos recursos repassados ao DEC.
2.96  Em consonância com a tese de defesa, vários fatores contribuíram para a não aprovação dos projetos básico e executivos os quais combinados entre si foram ocasionados pelo Dnit, quais sejam: a indefinição do traçado de rodovias, inclusive devido à demora ou ausência de estudos ambientais; não celebração de aditivos durante o período de análise dos projetos, mesmo provocado pelo DEC; a incompatibilidade entre a metodologia de orçamentação de projetos do Dnit e a execução das despesas do DEC; e a demora na análise dos projetos por parte do Dnit.
2.97  Assim, com fundamento no Acórdão 555/2008-TCU-Primeira Câmara, da relatoria do Ministro Guilherme Palmeira, acerca da responsabilidade solidária daqueles que deram causa à ocorrência de dano ao erário, acaso não atendida tese de ilegitimidade passiva dos agentes do DEC, a defesa pugna pela inclusão solidária dos responsáveis do Dnit pelo suposto dano em litisconsórcio necessário, sendo medida justa e necessária o envio destes autos à origem para regularização do polo passivo.
Análise
2.98  Por força de sua competência judicante conferida, em especial, pela Constituição Federal de 1988 e pela Lei 8/443/1992, esta Corte de Contas tem completa autonomia e independência no exame da TCE e seu julgamento não se vincula a pareceres técnicos ou jurídicos emitidos no âmbito da Administração e tampouco às manifestações do tomador de contas ou do Controle Interno.
2.99  Conforme análise acima delineada nos subitens 22.38 a 22.42 desta instrução, considerando o acordado em plano de trabalho, as entregas realizadas pelo DEC entre 5/8/2010 e 29/7/2011 e as análises do Dnit entre 2012 e 2013, o fator determinante para a ocorrência do dano ao erário ora em apreço e atribuído aos gestores do DEC foi a constatação de variadas pendências técnicas não solucionadas que comprometeram substancialmente o aproveitamento dos projetos de engenharia, ainda que parcialmente.
2.100  As inconsistências apontadas nos produtos entregues pelo DEC se relacionaram com os itens de documentação referente ao projeto executivo de engenharia, estudos de tráfego e hidrológicos, projetos de pavimentação, geométrico, terraplenagem, de sinalização e segurança de trânsito, de obras complementares e de drenagem. Não é demais mencionar que em todos os registros do Dnit consideraram que os itens deveriam ser revistos para se tornarem passíveis de aceitação.
2.101  Esses apontamentos técnicos não foram sequer combatidos e/ou dirimidos à época. Entre abril e julho de 2011, o DEC entregou as últimas versões dos projetos (subitem 22.38 supra) e as referidas análises do Dnit ocorreram entre 3/5/2012 e 15/1/2013 (peça 6, p. 124-155) . Ainda que o DEC só tenha tomado conhecimento em 2013, isso não se demonstra suficiente para afastar a responsabilização dos agentes do DEC pelas irregularidades ocasionadas pela não solucionadas a contento e imputá-las aos agentes do Dnit.
2.102  O fato incontroverso de que foi necessária uma nova contratação dos projetos por parte Dnit para os mesmos objetos, por si só, advoga em contrário aos interesses dos responsáveis do DEC, na medida em que as pendências técnicas apontadas por ele não solucionadas comprometeram a funcionalidade de todo o material apresentado e tornaram-no inservível.
2.103  Como apontado pela defesa, decerto que, como explicitado acima, nos subitens 22.31 a 22.36, alfim, o Dnit não adotou providências para firmar os aditivos com o intuito de repassar o saldo remanescente de R$ 74.800,00, bem como para contemplar as alterações voltadas à elaboração dos contornos das cidades de Manga, Itacarambi, São João das Missões e Rancharia, por meio da reformulação do plano de trabalho inicial. 
2.104  Não obstante, esses fatores não foram condicionantes e impeditivos à elaboração e entrega dos produtos por parte do DEC ao longo da execução do ajuste, bem como inexistem elementos que evidenciem a ocorrência deles como causa da existência do dano decorrente da imprestabilidade dos projetos de engenharia, de modo que não se demonstra razoável atribuir a responsabilidade dos agentes do Dnit pela irregularidade diante de todo o contexto evidenciado.
2.105  Sobre a suscitada necessidade de perícia especializada para avaliar os produtos entregues pelo DEC, as normas que disciplinam o rito processual nesta Corte de Contas não preveem a oitiva de testemunhas ou produção de prova pericial eventualmente requeridas pelos responsáveis ou interessados. Verificada a ocorrência de irregularidades, a defesa do responsável é assegurada por meio de audiência e/ou citação, oportunidade em que devem ser apresentados seus argumentos por escrito, acompanhados de força probatória, no prazo fixado.
2.106  Conforme preconiza o art. 162 do RI/TCU, 'as provas que a parte quiser produzir perante o Tribunal devem sempre ser apresentadas de forma documental, mesmo as declarações pessoais de terceiros'. Assim, testemunhos podem ser reduzidos a termo pela parte e juntados ao processo. Da mesma forma a perícia, que, assim entendendo pertinente, pode ser realizada e seu relatório colacionado aos autos. Em ambos os casos, a juntada de novos elementos deve ocorrer até o término da fase de instrução processual, nos termos do art. 160, § 1º, do RI/TCU.
2.107  Nesse sentido, também são os Acórdão 1292/2018-TCU-Primeira Câmara, da relatoria do Ministro Bruno Dantas; 1481/2016-TCU-Plenário, da relatoria da Ministra Ana Arraes; e 271/2014-TCU-Plenário, da relatoria do Ministro Benjamin Zymler.
2.108  Por derradeiro, no que diz respeito à suscitada inclusão do DEC e do Dnit no polo passivo desta tomada de contas especial, enquanto órgão e entidade de natureza pública, não assistem razão os argumentos levantados pela defesa no sentido de aplicar por analogia os mesmos fundamentos de responsabilização de pessoa jurídica de direito privado consubstanciados na jurisprudência desta Corte de Contas.
2.109  Sobre esse tema, no âmbito deste Tribunal, a possibilidade de responsabilização direta dos estados, do Distrito Federal e dos municípios, ou das entidades de sua administração encontra-se positivada nos arts. 1o e 3o da Decisão Normativa - TCU 57/2004. Ainda assim, inexiste qualquer previsão normativa para hipótese para que essa responsabilização ocorra em desfavor da União, até porque, na prática, estar-se-ia condenando-a a devolver recurso próprio, em total subversão à lógica de ressarcimento de seu cofre, ante a constatação de prejuízo.
2.110  Ademais, a jurisprudência é pacífica no sentido de se comprovar que o ente público tenha auferido benefícios com a aplicação irregular de recursos federais transferidos mediante convênio para a sua condenação ao pagamento do débito. In casu, mesmo na hipótese de comprovação da aplicação dos recursos em benefício do próprio DEC, por sua vez, os gestores responsáveis, embora não fossem condenados ao ressarcimento do prejuízo, teriam as contas julgadas irregulares, com aplicação de multa, por darem aos recursos destino diverso à finalidade pactuada.
2.111  Destarte, em face do esposado, inexistindo elementos novos, tampouco provas robustas a elidir os fatos irregulares constatados, os argumentos sob análise devem ser rejeitados.
Argumentação da defesa
2.112  Segundo a tese de defesa, não houve dolo nos supostos atos de improbidade administrativa atribuídos aos agentes do DEC, bem como se observa a boa-fé de suas condutas, nos termos sintetizados em seguida (peça 24, p. 24-25) :
'Quanto ao General Ítalo Fortes Avena, chefe do DEC:
1. Assinou o Termo de Cooperação com base em plano de trabalho elaborado nos parâmetros padronizados do Exército Brasileiro para os documentos dessa natureza, atendendo às exigências legais e com aprovação do DNIT, fundamentado em projeto básico do próprio DNIT.
2. Não lhe competia ou ao DEC a prestação de contas dos recursos empregados como disposto no próprio instrumento de parceria, mas tão somente a entrega dos objetos como foi realizado. Ainda assim, prestadas as contas não implicaram em qualquer irregularidade.
3. Tem-se que a fiscalização e o acompanhamento da execução do Termo de Cooperação era competência do DNIT e não do DEC ou de seu chefe, sendo que este último empenhou todos os esforços para atender aos prazos de entrega dos produtos ajustados.
4. A assinatura do Chefe do DEC, órgão de Direção Setorial do Exército Brasileiro não constitui mera formalidade. Por tal razão o DEC não mediu esforços para cumprir as obrigações do Termo em tempo hábil.
5. Por fim os autos demonstram que houve aplicação boa e regular dos recursos por parte do DEC, embora prejudicado pela ausência de colaboração do DNIT e como já salientado não competia ao DEC fiscalizar esta aplicação ou prestar contas embora tenha feito quando solicitado.
No tocante ao Coronel Carlos Alberto Almeida da Silva, ordenador de despesas:
1. Não consta das atribuições do ordenador de despesas do DEC a fiscalização e acompanhamento da execução do Termo de Cooperação, esta competência é exclusiva do órgão Concedente, no caso o DNIT.
2. Firmou o Termo de Cooperação debatido com base em plano de trabalho elaborado nos parâmetros padronizados do Exército Brasileiro para os documentos dessa natureza, atendendo às exigências legais pertinentes e com aprovação do DNIT.
3. Ainda que a lei e o Termo não o obrigassem a prestar contas ao DNIT, e tão somente aos órgãos de controle externo caso houvesse necessidade, prestou as contas exigidas e comprovou por documentos hábeis a regularidade da aplicação dos recursos.
Finalmente em relação ao Coronel Waldir Sandoval Góes:
1. Firmou o Termo de Cooperação debatido com base em plano de trabalho elaborado nos parâmetros padronizados do Exército Brasileiro para os documentos dessa natureza, atendendo às exigências legais pertinentes e com aprovação do DNIT.
2. Embora não exista no âmbito do Exército Brasileiro a figura de gerente, mostrou amplamente que no que lhe coube, cumpriu fielmente o acordado.
3. Sequer foi relacionado nos processos originários e na vigência do Termo de Cooperação foi transferido para a reserva do Exército, conforme documentos anexos, o que demonstra que não poderia ser responsabilizado por qualquer dano, muito menos na sua totalidade, posto que deixou o cargo de 'gerente' (DOC. 03) anexo, ainda na vigência do Termo.'
Análise
2.113   De pronto, como já explanado em análise anterior, os responsáveis arrolados nestes autos não foram citados pela suposta prática de atos de improbidade administrativa, mas sim em razão da prática de irregularidades no exercício de seus cargos enquanto gestores responsáveis pela boa e regular aplicação dos recursos públicos a eles confiados.
2.114   A responsabilidade dos jurisdicionados perante o TCU é de natureza subjetiva, caracterizada mediante a presença de simples culpa stricto sensu, sendo desnecessária a caracterização de conduta dolosa ou má-fé do gestor para que seja possível sua responsabilizado.
2.115   Desse modo, é suficiente a quantificação do dano, a identificação da conduta do responsável que caracterize sua culpa, seja por imprudência, imperícia ou negligência, e a demonstração do nexo de causalidade entre a conduta culposa e a irregularidade que ocasionou o dano ao erário.
2.116   Nesse sentido, são os precedentes desta Corte de Contas:
Acórdão 827/2019-TCU-Segunda Câmara | Relator: Ministra Ana Arraes
'A responsabilidade perante o TCU é de natureza subjetiva, caracterizada pela presença de simples culpa stricto sensu, prescindindo de evidenciação de conduta dolosa, má-fé ou enriquecimento indevido do gestor.'
Acórdão 11762/2018-TCU-Segunda Câmara | Relator: Ministro-Substituto Marcos Bemquerer 
'Para fins de aplicação de sanções administrativas pelo TCU, há que se verificar a ocorrência de culpa grave ou dolo do administrador público.'
Acórdão 2391/2018-TCU-Plenário | Relator: Benjamin Zymler 
'O dever de indenizar os prejuízos ao erário permanece sujeito à comprovação de dolo ou culpa, sem qualquer gradação, como é de praxe no âmbito da responsabilidade aquiliana, inclusive para fins do direito de regresso (art. 37, § 6º, da Constituição Federal) . As alterações promovidas na Lei de Introdução às Normas do Direito Brasileiro (LINB) pela Lei 13.655/2018, em especial a inclusão do art. 28, não provocaram modificação nos requisitos necessários para a responsabilidade financeira por débito.'
Acórdão 9004/2018-TCU-Primeira Câmara | Relator: Ministro Bruno Dantas 
'A responsabilidade dos jurisdicionados perante o TCU é de natureza subjetiva, caracterizada mediante a presença de simples culpa stricto sensu, sendo desnecessária a caracterização de conduta dolosa ou má-fé do gestor para que este seja responsabilizado.'
Acórdão 185/2016-TCU-Plenário | Relator: Ministro Vital do Rêgo
'A obrigação de ressarcimento ao erário prescinde de comprovação de dolo. É suficiente a quantificação do dano, a identificação da conduta do responsável que caracterize sua culpa, seja por imprudência, imperícia ou negligência, e a demonstração do nexo de causalidade entre a conduta culposa (stricto sensu) e a irregularidade que ocasionou o dano ao erário.'
2.117   Assim, a responsabilidade dos gestores perante o TCU é de natureza subjetiva, podendo se originar de conduta comissiva ou omissiva, dolosa ou culposa, cujo resultado seja a violação dos deveres impostos pelo regime de direito público aplicável àqueles que administram recursos da União ou, ainda, aos que, sem deter essa condição, causarem prejuízo aos cofres públicos.
2.118   No caso em vertente, portanto, uma vez identificada a irregularidade passível de recomposição dos cofres da União, restou configurada a responsabilidade do Sr. Ítalo Fortes Avena, na condição de gestor máximo do DEC, pela assinatura do Termo Cooperação 226/2010-DPP (peça 2, p. 248) e de seus aditivos celebrados (peça 3, p. 48, 79, 83, 103 e 122) , como também pelo gerenciamento do ajuste durante toda a sua vigência, sem ter posteriormente cumprido seus deveres de zelar pela boa e regular aplicação dos recursos públicos, inclusive quanto ao não encaminhamento da prestação de contas do ajuste.
2.119   Por sua vez, o Sr. Carlos Alberto Almeida da Silva, na qualidade de Ordenador de Despesas do DEC durante toda a vigência do ajuste, assinou o plano de trabalho vinculado a todo o período do ajuste como representante legal do departamento (peça 3, p. 4-10) , e, dessa forma, obrigou-se a entregar o objeto de acordo com as condições descritas nos cronogramas de execução e de desembolso, no plano de aplicação e dentro do período de execução previsto, cuja atribuição também por definição regimental lhe competia.
2.120   Já em relação ao Sr. Waldir Sandoval Góes, a rigor, a apuração do tomador apontou ainda a sua participação solidária na condição de gerente do DEC. No entanto, em que pese arrolado como responsável juntamente com os demais gestores e notificado durante a fase interna pela autoridade competente (peça 7, p. 158 e 165) , o seu enquadramento ou não no rol responsáveis solidários não foi sequer analisado e fundamentado pelo tomador.
2.121   Em seu seguida, na ocasião da análise preliminar da unidade técnica deste Tribunal, verificou-se a sua participação enquanto gerente do DEC e responsável pela execução do plano de trabalho (peça 9) . Mais especificamente do plano de trabalho que arregimentou o Termo de Cooperação 226/2010-DPP (peça 3, p. 5) , observou-se o seu enquadramento como responsável técnico (executor) . Além disso, as causas que motivaram a imprestabilidade total da fração executada do objeto guardaram relação direta com o seu papel de gestor executor do ajuste, na medida em que se referiram a pendências técnicas adstritas aos projetos apresentados que, em razão disso, impediram a aprovação e o consequente aproveitamento e uso dos produtos.
2.122   A nomenclatura de gerente foi atribuída ao Sr. Waldir Sandoval Góes pelo órgão instaurador e levou em conta a sua qualificação inserta no plano de trabalho aprovado como responsável técnico (executor) ocupante da função de 'Gerente de Ações Interinstitucionais de Pesquisa do DEC/RJ' (peça 3, p. 5) .
2.123   Ocorre que a defesa traz à baila o argumento de que o Sr. Waldir Sandoval Góes, de fato, deixou os quadros do DEC em razão de sua transferência para a reserva remunerada do Exército, conforme publicação no Diário Oficial da União 137, Seção 2, em 20/7/2010 (peça 26, p. 2) .
2.124   Como já explorado, a vigência do Termo de Cooperação 226/2010-DPP se iniciou com a liberação do crédito da primeira parcela, ou seja, a partir de 18/6/2010, conforme programação financeira 2010PF000272 (peça 3, p. 24) , e a sua transferência para reserva ocorreu pouco mais de um mês depois, em 20/7/2010, fato que denota a sua não participação durante praticamente todo o período de execução da avença no exercício da função que lhe foi conferida inicialmente como responsável técnico.
2.125   Por último, sobre a boa-fé aventada pela defesa, na seara deste Tribunal, deve ser objetivamente analisada e provada no caso concreto, considerando-se a prática efetiva e as consequências de determinado ato à luz de um modelo de conduta comum do homem médio, Não obstante, a boa-fé não pode ser presumida, devendo ser demonstrada e comprovada a partir dos elementos que integram os autos, não sendo possível reconhecê-la, ante o contexto inerente às irregularidades largamente explorado e a alta reprovabilidade da conduta dos responsáveis atentatória à accountability pública.
2.126   Destarte, em face esposado, neste particular, as a	legações de defesa apresentadas pelos responsáveis devem ser parcialmente acolhidas, para, no mérito, afastar a responsabilização do Sr. Waldir Sandoval Góes, naquela ocasião citado enquanto gerente do DEC. 
Argumentação da defesa
2.127   Por derradeiro, resguardado o direito à ampla defesa e ao contraditório no bojo desta tomada de contas especial, os responsáveis arrolados, por intermédio de seus representantes legais, concluem suas alegações de defesa com os seguintes pedidos, ipsis litteris:
	'Por todo o exposto e consubstanciado pela força de toda a manifestação apresentada, os citados nesta Tomada de Contas Especial requerem:
a) Que a presente Tomada de Contas seja sumariamente rejeitada, sem resolução do mérito, por ausência de fundamentação para a sua instauração no órgão de origem;
b) Em caso de entendimento diverso que Vossa Excelência determine a regular alteração do polo passivo para incluir os dirigentes do DNIT signatários do Termo de Cooperação com fundamento em toda a arguição aqui demonstrada;
c) No mérito, que a Tomada de Contas Especial seja julgada Totalmente Improcedente, considerando os termos das defesas administrativas dos citados, os termos desta manifestação e todos os documentos carreados aos autos em sua fase originária, e a prestação de contas, sem prejuízo de outras provas a serem produzidas nesta fase;
d) Pugnam pela juntada dos documentos anexos e pela apresentação das provas e documentos que Vossa Excelência considere necessários à instrução do processo;
Nestes termos pedem e esperam deferimento.'
Análise
2.128  Ante todo o exposto, a análise dos pontos suscitados pela defesa demonstrou que as questões preliminares levantadas e os argumentos de mérito suscitados não foram suficientes para afastar a irregularidade imputada ao Sr. Ítalo Fortes Avena, na condição de Chefe do DEC, e ao Sr. Carlos Alberto Almeida da Silva, na condição de Ordenador de Despesas do DEC, tampouco foram apresentados elementos novos e/ou provas robustas a elidi-la, razões pelas quais suas alegações de defesa devem ser integralmente rejeitadas e suas contas julgadas irregulares, com a condenação em débito solidário e aplicação da correspondente multa sancionatória.
2.129  Já no que se refere ao Sr. Waldir Sandoval Góes, na condição de Gerente do DEC e responsável técnico, pelos motivos que levaram ao acolhimento parcial de suas alegações de defesa, devem suas contas serem julgadas regulares com quitação plena.
CONCLUSÃO
Em face da análise promovida, rejeitadas as alegações de defesa apresentadas pelo Sr. Ítalo Fortes Avena e pelo Sr. Carlos Alberto Almeida da Silva, conclui-se que os atos por eles praticados configuraram dano aos cofres da União, no montante de R$ 760.000,00, devido a irregularidades na aplicação dos recursos públicos descentralizados por força do Termo de Cooperação 226/2010-DPP, firmado entre o Departamento Nacional de Infraestrutura de Transportes e o Departamento de Engenharia e Construção do Exército para a execução de serviços de apoio técnico de engenharia, com uso de novas ferramentas e tecnologias.
A boa-fé dos responsáveis deve ser objetivamente analisada e provada no caso concreto, considerando-se a prática efetiva e as consequências de determinado ato à luz de um modelo de conduta comum do homem médio.
Relativamente a esse aspecto, o Plenário desta Casa sedimentou entendimento de que se tratando de processos atinentes ao exercício do controle financeiro da Administração Pública, tais como o que ora se examina, a boa-fé não pode ser presumida, devendo ser demonstrada e comprovada a partir dos elementos que integram os autos, não sendo possível reconhecê-la, portanto.
Tal interpretação decorre da compreensão de que, relativamente à fiscalização dos gastos públicos, privilegia-se como princípio básico a inversão do ônus da prova, pois cabe ao gestor comprovar a boa aplicação dos dinheiros e valores públicos sob sua responsabilidade.
Destarte, desde logo, devem as contas do Sr. Ítalo Fortes Avena e do Sr. Carlos Alberto Almeida da Silva ser julgadas irregulares, procedendo-se às condenações em débito, com a aplicação da multa prevista no art. 57 da Lei 8.443/1992, ante a alta reprovabilidade da conduta dos responsáveis atentatória à accountability pública.
Por fim, pelos motivos que levaram ao acolhimento parcial das alegações de defesa apresentadas pelo Sr. Waldir Sandoval Góes, devem suas contas serem julgadas regulares com quitação plena.
INFORMAÇÕES ADICIONAIS
Informa-se que consta nos autos o pedido para que, no bojo desta tomada de contas especial, todas as publicações destinadas aos Srs. Ítalo Fortes Avena, Carlos Alberto Almeida da Silva e Waldir Sandoval Góes sejam endereçadas exclusivamente ao representante legal Sr. Alexandre Furtado Preito (OAB/DF: 47.219) , conforme peça 28."
2.	Diante do contexto supra, a então SecexTCE, em pareceres uniformes, propõe as seguintes providências (peças 38-40) :
2.1. acolher parcialmente as alegações de defesa apresentadas pelo Sr. Waldir Sandoval Góes;
2.2. rejeitar integralmente as alegações de defesa apresentadas pelo Sr. Ítalo Fortes Avena e pelo Sr. Carlos Alberto Almeida da Silva;
2.3. julgar regulares as contas do Sr. Waldir Sandoval Góes, dando-se-lhe quitação plena;
2.4. julgar irregulares as contas dos Srs. Ítalo Fortes Avena e Carlos Alberto Almeida da Silva e condená-los solidariamente ao pagamento do débito apurado nos autos (R$ 417.400,00, em 17/6/2010; e R$ 342.600,00, em 16/9/2010) , bem como aplicar-lhes, individualmente, a multa prevista no art. 57 da Lei 8.443/1992 c/c o art. 267 do Regimento Interno/TCU, proporcional ao dano;
2.5. autorizar, desde logo, a cobrança judicial das dívidas caso não atendidas as notificações, e, caso solicitado, o seu parcelamento em até 36 parcelas mensais e consecutivas; e
2.6. dar ciência da decisão que vier a ser adotada ao Comando do Exército, ao DNIT e aos responsáveis, bem como ao Procurador-Chefe da Procuradoria da República no Estado do Rio de Janeiro.
3.	O Ministério Público junto ao TCU, representado pela Procuradora-Geral Cristina Machado da Costa e Silva, aquiesce ao exame da Unidade Técnica deste Tribunal (peça 41) .
	É o relatório.

Alexandre Furtado Prieto (OAB-DF 47.219), Isabel Augusta de Lima (OAB-DF 5.143), Alessandro Bruno Macêdo Pinto (OAB-DF 35.471), Eduardo Rodrigues da Cruz Barbosa (OAB-DF 37.956), Wilson de Castro Junior (OAB-MG 54.845), Isabel Augusta de Lima (OAB-DF 5.143) e Alessandro Bruno Macêdo Pinto (OAB-DF 35.471).

Procuradora-Geral Cristina Machado da Costa e Silva.

TOMADA DE CONTAS ESPECIAL. TERMO DE COOPERAÇÃO. INDÍCIOS DE INEXECUÇÃO PARCIAL DO OBJETO, SEM APROVEITAMENTO DA FRAÇÃO EXECUTADA. CITAÇÃO. PROJETO BÁSICO E EXECUTIVO INCOMPLETOS E SEM CONDIÇÕES DE ACEITAÇÃO. EXCLUSÃO DA RELAÇÃO PROCESSUAL DE UM RESPONSÁVEL. CONTAS IRREGULARES DOS DEMAIS. DÉBITO E MULTA.

TOMADA DE CONTAS ESPECIAL (TCE)

Unidade de Auditoria Especializada em Tomada de Contas Especial (AudTCE).

Trago à apreciação deste Colegiado a Tomada de Contas Especial instaurada pelo Departamento Nacional de Infraestrutura de Transportes (Dnit) , em desfavor de três responsáveis do Departamento de Engenharia e Construção do Exército (DEC) , em razão da não consecução dos objetivos pactuados no Termo de Cooperação 226/2010-DPP, firmado entre o Ministério de Transportes e o Ministério da Defesa, representados, respectivamente, pelo Dnit e pelo DEC.
2.	Referido Termo previa a realização de "serviços de apoio técnico de engenharia, com uso de novas ferramentas e tecnologias, com vistas à elaboração de projeto básico e executivo de engenharia da BR135, trecho Divisa BA/MG - entroncamento BR-040/262/381 (Anel Rodoviário de Belo Horizonte) , subtrecho Manga/MG - Itacarambi/MG, quilômetro 88,7 ao quilômetro 120,3, código PNV 135BMG0665-135BMG0670, extensão de 31,6 quilômetros" (peça 3, p. 4-10) .
3.	Inicialmente, o cronograma de execução foi proposto para que, a cada 30 dias corridos, fossem feitas as entregas dos seguintes produtos: Relatório periódico, Relatório Preliminar, Projeto básico e Impressão definitiva do Projeto Executivo (peça 2, p. 170) . No entanto, com o intuito de adequar os cronogramas de execução e desembolso, haja vista atrasos no repasse da primeira parcela, em 31/5/2010, foi aprovado novo Plano de Trabalho (peça 3, p. 6) , com adequações ao cronograma que passou a prever o cumprimento de três metas: (i) revisão de projeto básico de engenharia; (ii) desenvolvimento do projeto executivo de engenharia de implantação e pavimentação; e (iii) projetos de engenharia nas obras de arte especiais (Plano de Trabalho aprovado em 31/5/2010, peça 3, p. 6) . 
4.	Os valores definidos para as metas 1, 2 e 3 foram, respectivamente, de R$ 423.800,00, R$ 301.720,00 e R$ 107.280,00, totalizando R$ 834.000,00. No entanto, o repasse foi parcial, no montante de R$ 760.000,00, em duas parcelas, sendo a primeira em 18/6/2010, no valor de R$ 417.400,00, e a segunda, em 16/9/2010, no montante de R$ 342.600,00 (peça 3, p. 24 e 38, respectivamente) .
5.	Assinado em 18/3/2010, o Termo de Cooperação tinha a previsão de ser concluído em 120 dias, a partir da data da liberação do crédito, ocorrida em 18/6/2010. Mediante cinco prorrogações de prazo, o ajuste passou a viger até 14/3/2011.
6.	Havia programação para nova prorrogação, por meio de um 6º aditivo, o qual, contudo, apesar de ter sido assinado, não foi aprovado. Assim, em 13/4/2011, a Diretoria de Planejamento e Pesquisa do Dnit informou o encerramento do ajuste e solicitou a adoção de providências para a apuração da prestação de contas, nos termos do art. 56 da então vigente Portaria Interministerial 127/2008.
7.	Como o Dnit considerou que as pendências apontadas no projeto objeto do Termo de Cooperação 226/2010-DPP não foram saneadas (Relatório Análise de Projeto 003/2011, de 21/12/2012, à peça 6, p. 124-155; Documento expedido em 22/5/2014, à peça 7, 113-116; e Ofício 749/2015/CDA/CGDESPE/DPP, à peça 6, p. 183) , instaurou a presente Tomada de Contas Especial.
8.	Tanto o Tomador de Contas quanto a Controladoria-Geral da União concluíram pela responsabilidade do Sr. Ítalo Fortes Avena (Chefe do DEC, 2010-2011) e do Sr. Carlos Alberto Almeida da Silva (Ordenador de Despesas do DEC, 2010-2012) pelo montante original de R$ 760.000,00 (peça 7, p. 139-166, e peça 8, p. 75) .
9.	No âmbito deste Tribunal, foi promovida a citação solidária dos mencionados gestores, Srs. Ítalo Fortes Avena e Carlos Alberto Almeida da Silva, bem como do Sr. Waldir Sandoval Góes (Gerente do DEC, 2010-2011) , em razão da inexecução parcial dos projetos previstos no Termo de Cooperação 226/2010-DPP, com imprestabilidade total da fração executada. 
10.	A então Secretaria de Controle Externo de Tomada de Contas Especial - SecexTCE, atual Unidade de Auditoria Especializada em Tomada de Contas Especial - AudTCE, examinou as alegações de defesa dos responsáveis, tendo refutado todos os argumentos de defesa apresentados pelos Srs. Ítalo Fortes Avena e Carlos Alberto Almeida da Silva e proposto a irregularidade de suas contas e a condenação de ambos ao pagamento solidário do débito apurado, com aplicação da multa individual e proporcional ao dano, prevista no art. 57 da Lei 8.443/1992. Quanto ao Sr. Waldir Sandoval Góes, a Unidade Técnica sugeriu acolher parcialmente suas alegações de defesa e julgar regulares as suas contas. 
11.	O Ministério Público junto ao TCU, representado pela Procuradora-Geral Cristina Machado da Costa e Silva, aquiesceu ao referido exame e ao encaminhamento sugerido pela unidade técnica.
12.	Desde logo ressalto que, o Plenário desta Casa aprovou, mediante o Acórdão 2285/2022-TCU-Plenário (rel. Min. Antônio Anastasia) , a Resolução/TCU 344/2022, cujo texto estabelece que as pretensões punitiva e ressarcitória nos processos de controle externo (exceto para atos de pessoal) prescrevem em cinco anos (art. 2º, prescrição principal ou geral) ou em três, se o processo ficar paralisado, pendente de julgamento ou despacho (art. 8º, prescrição intercorrente) , conforme o previsto na Lei 9.873/1999 (art. 1º) , diploma que regula o prazo para o exercício da ação punitiva movida pela administração pública federal.
13.	No caso concreto, não ocorreu a prescrição quinquenal das pretensões ressarcitória e punitiva deste Tribunal, haja vista, no mínimo, as causas interruptivas adiante especificadas, nos termos do art. 5° da Resolução/TCU 344/2022, das quais destaco os eventos indicados nas alíneas "a", "d", "h", "m" e "n". Outrossim, não houve a prescrição intercorrente (trienal) de que trata o art. 8º da referida norma regulamentar, que, em seu § 1º, define como causa de interrupção qualquer ato que evidencie o andamento regular do processo, considerando, ao menos, os eventos enunciados no subitem 22.26 da instrução reproduzida no Relatório precedente e as ações subsequentes, abaixo indicados: 
em 13/4/2011: termo inicial para contagem do prazo de prescrição quinquenal correspondente ao prazo final para a apresentação da prestação de contas em até trinta dias após o término da vigência;
 em 21/12/2012: conclusão da Análise de Projeto 003/2011 com o apontamento das pendências técnicas nos projetos de engenharia (peça 6, p. 124-154) ;
 em 31/1/2013: memorando com encaminhamento da referida análise à Coordenação Geral de Desenvolvimento e Projetos do Dnit (peça 6, p. 155) ;
 em 22/5/2014: documento da Diretoria de Planejamento e Pesquisa do Dnit com análise sobre as irregularidades constatadas (peça 7, 113-116) ;
 em 24/6/2014: Ofício 919/2014/DG/DNIT comunicando o Comando do Exército sobre a apuração de irregularidades no Termo de Cooperação (peça 6, p. 159-163) ;
 em 30/9/2015: Portaria Dnit 1471/2015 sobre a designação de servidores para comissão de TCE (peça 6, p. 157) ;
 em 18/12/2015: Ofício 749/2015/CDA/CGDESP/DPP da Diretoria de Planejamento e Pesquisa comunicando a comissão de TCE sobre as irregularidades constatadas na execução do ajuste (peça 6, p. 184-185) ;
 em 10/7/2017: Relatório de TCE (peça 7, p. 139-166) ;
 em 17/10/2017: Relatório Complementar de TCE (peça 8, p. 32-48) ;
 em 20/9/2018: autuação da tomada de contas especial pela unidade técnica deste Tribunal;
 em 4/12/2018: Despacho do Ministro-Relator ordenando a citação dos responsáveis (peça 12) ;
 em 11/01/2019: Ofícios de citação dos responsáveis (peças 16, 17 e 18) ;
 em 19/02/2019: Instrução da então Secex-TCE (peça 38) ; e
 em 1º/07/2021: Parecer do Ministério Público junto ao TCU (peça 41) .
14.	Ressalte-se que o termo inicial da contagem da prescrição intercorrente ocorreu em 21/12/2012, data em que ocorreu o primeiro ato apuratório dos indícios de irregularidade verificados nas contas, conforme o entendimento firmado mediante o Acórdão 534/2023-TCU-Plenário (relator Min. Benjamin Zymler) .
15.	Outrossim, devo mencionar que não pode ser considerado prejudicial ao processo possível cerceamento de defesa na fase interna da TCE alegado pelos responsáveis, por ser momento de apuração e coleta de dados, sendo que o regular exercício do direito ao contraditório e à ampla defesa foi oportunizado quando da citação promovida por este Tribunal.
16.	Um outro aspecto a se registrar de início é o fato de o Sr. Waldir Sandoval Góes ter sido transferido para a reserva remunerada do Exército em 20/7/2010 (peça 26, p. 2) , ou seja, pouco mais de um mês depois da liberação do crédito da primeira parcela do valor pactuado no termo de cooperação, de modo que não há como responsabilizá-lo por medidas que deveriam ser adotadas após sua saída, tais como providências para garantir a realização de todos os projetos de acordo com as condições e especificações contidas no plano de trabalho. Assim, haja vista que não mais participava das decisões do DEC durante o período majoritário em que o projeto foi desenvolvido, entendo que seu nome deve ser excluído da presente relação processual.
17.	No que concerne à execução parcial do objeto, tem-se que foram entregues os seguintes produtos: mobilização; Relatório Periódico referente ao lote 8, em 8/9/2010; relatórios preliminar e ambiental, em data anterior a 8/10/2010; e os projetos básico e executivo, respectivamente, em 29/11/2010 e 11/4/2011 (peça 3, p. 43, 65 e 142, e peça 6, p. 66) , ocorrendo, em 29/7/2011, a substituição dos volumes 2 (Tomo I) e 3 do projeto executivo de engenharia (peça 6, p. 98) .
18.	A mobilização e os trabalhos preliminares receberam o "de acordo" da Unidade Local do Dnit em Montes Claros (peça 8, p. 45) , mas a aprovação conclusiva deveria ser da Superintendência Regional do Dnit no Estado de Minas Gerais, que parece não ter dado continuidade à análise dessas etapas. Quanto aos projetos básico e executivo, foram apontadas inúmeras pendências técnicas na Análise de Projeto 003/2011, de 21/12/2012, à peça 6, p. 124-155, inclusive com referência a etapas de estudos, havendo a conclusão de que o projeto não estava em condições de ser aceito.
19.	Relembro que o objeto tinha como propósito a realização de serviços de apoio técnico de engenharia, com uso de novas ferramentas e tecnologias, com vistas à elaboração e à adequação de projeto básico e executivo, havendo como justificativa, para o interesse do Exército Brasileiro, a cooperação com o desenvolvimento nacional e o adestramento de seus quadros (peça 2, p. 175) .
20.	De acordo com o Termo de Cooperação 226/2010-DPP, caberia ao DEC adotar providências administrativas para promover a completa execução dos trabalhos técnicos necessários à elaboração dos projetos, especialmente no que concerne à verificação das medidas implementadas para a obtenção dos licenciamentos ambientais, devendo comprovar o bom e regular emprego dos recursos recebidos e os resultados alcançados. Ao final, deveria aquele órgão apresentar ao Dnit os resultados dos trabalhos e a prestação de contas, acompanhada de todos os elementos comprobatórios dos gastos necessários à execução do objeto pactuado.
21.	Por outro lado, estava sob a responsabilidade do Dnit analisar os relatórios técnicos, parciais e final, objeto do ajuste, orientar, supervisionar e fiscalizar os trabalhos firmados, bem como obter junto ao órgão competente e fornecer ao DEC as licenças ambientais previstas na legislação pertinente, assim como as especificações referentes ao controle ambiental do empreendimento.
22.	A previsão era a de elaboração de projeto com extensão de 31,6 quilômetros (km 88,7 ao 120,3) , entretanto, existia uma expectativa do DEC de incluir no projeto os contornos dos municípios mineiros de Manga, Itacarambi, São João das Missões e Rancharia, bem como de fazer adequações nos trechos já pavimentados (com características de rodovia estadual) . Com isso, eram necessárias alterações de projeto para adequação ao novo objeto que passaria a contemplar os contornos de Manga, São João das Missões e Rancharia, com extensão total de 37,4 km, denominado lote 8, e o subtrecho do km 114,8 ao 134,8, com extensão total de 20 km, denominado lote 9, além do desenvolvimento de projeto de engenharia de OAE (peça 6, p. 27) . Para tanto, foi proposto o acréscimo dos valores pactuados de R$ 834.000,00 para R$ 1.427.210,61. 
23.	Tal mudança, sugerida em abril/2010, foi aprovada em 17/11/2010 pela Diretoria Colegiada do Dnit, mas sem que fosse efetivada a alteração no escopo do Termo de Cooperação, que findou em 14/3/2011.
24.	Conforme Despacho da Diretoria de Planejamento e Pesquisa do Dnit, em 13/04/2011, houve entendimentos com o DEC no sentido de encerrar o TC 266/2010 e orientações para celebrar novo Termo de Cooperação. No entanto, não foi firmado aditivo nem novo ajuste contemplando tais alterações.
25.	Uma das principais linhas argumentativas dos responsáveis se refere aos atrasos de responsabilidade do Dnit ocorridos ao longo da execução dos serviços e na avaliação dos projetos básico e executivo. 
26.	Para eles, houve demora no repasse das verbas e indefinição sobre o traçado, especialmente em razão da delonga do Dnit em responder os questionamentos feitos pelo DEC em relação à proposta de inclusão dos contornos. 
27.	Entendo que essas indefinições podem ter causado certa insegurança por parte do DEC, a qual foi expressamente manifestada no requerimento de 22/11/2010, quando solicitou paralisação do projeto em razão da indefinição quanto ao traçado da Rodovia (peça 6, p. 186) . Contudo, penso que a falta de detalhamento de tais mudanças, apesar de causar apreensão às partes, não poderia justificar o uso de recursos públicos para a produção de projeto incompleto e inadequado.
28.	A indefinição quanto ao traçado da rodovia e à necessidade de revisão das condicionantes ambientais impede a conclusão dos trabalhos, impossibilitando que os projetos sejam finalizados, de tal forma que tanto o Dnit como o DEC não poderiam assumir o risco de desperdiçar recursos públicos na elaboração de um projeto que sofreria significativas alterações. No entanto, foi dada continuidade a um projeto que, ao final, foi entregue de forma parcial, sem contemplar todas as especificações técnicas necessárias e em desacordo com o pactuado mediante o Termo de Cooperação 226/2010-DPP.
29.	Os responsáveis também assinalaram a demora da autarquia na análise dos projetos entregues, a qual só foi finalizada quase dois anos após extinto o ajuste, sendo que as pendências nos projetos executivos foram encaminhadas ao DEC apenas em 7/2/2013, quando, por insuficiência de recursos para manter o pessoal civil contratado, o DEC já não possuía capacidade para atendimento às demandas do Dnit, tendo em vista que as equipes de trabalho haviam sido desmobilizadas no final de 2012.
30.	Conforme alegado pelos mencionados responsáveis, as pendências poderiam ter sido saneadas se o Termo de Análise tivesse sido entregue ao DEC dentro da vigência do Termo de Cooperação ou antes da desmobilização da equipe. 
31.	De toda sorte, afirmaram que teria sido oferecida ao Dnit a possibilidade de realização de ajustes por equipe própria de engenheiros do DEC (não terceirizados) .
32.	Constam dos autos, de fato, que foi oferecida complementação aos projetos, mas somente em 2016, quando feito questionamento a respeito do projeto inacabado pelo Tomador de Contas ao DEC. Entretanto, também há registro de que, em meados de 2012, o DEC, ao ser solicitado, atendeu a demanda do Dnit referente ao envio de planilhas de distribuição de terraplenagem de acessos contemplados no volume 2 do projeto executivo de engenharia.
33.	Concordo que o processo decisório do Dnit não estava compatível com o ritmo necessário para cumprir o cronograma de execução, visto que, além de demorar em solucionar demandas apresentadas pelo DEC, a autarquia somente concluiu a análise do projeto básico em 21/12/2012 (com ciência ao DEC em 08/02/2013, peça 6, p. 185) , após 753 dias da apresentação do documento e o fez juntamente com o exame do projeto executivo, que teve sua primeira versão entregue em 9/3/2011 e substituições de volumes feitas por último em 29/7/2011. 
34.	Ou seja, é evidente que houve demasiada demora por parte do Dnit em analisar os projetos e, sobre esse aspecto, importante destacar a falha no termo de referência que não impõe prazos para os exames dos relatórios e projetos entregues. No entanto, o fato é que foram entregues projetos incompletos e que continham várias inconsistências técnicas, e, portanto, não poderiam ter sido aceitos, conforme registrado na Nota Técnica de Análise 3/2011 (peça 6, p. 124-155, e item 22.75 da instrução da SecexTCE transcrita no Relatório precedente) . Outrossim, não há notícias nos autos de que o DEC tenha exigido do Dnit a aprovação/aceitação dos documentos entregues.
35.	Os responsáveis alegaram, entretanto, que muitas das adequações requeridas na negativa do produto pelo Dnit seriam meramente formais, como pedidos de complementação de dados e de parâmetros utilizados, para que os analistas tivessem mais elementos para embasar suas decisões e que não houve comprovação da impossibilidade da execução do projeto entregue pelo DEC.
36.	Todavia, os responsáveis não demonstraram quais etapas ou trechos dos projetos seriam de fato aproveitáveis, uma vez que todos os itens da documentação referente ao projeto executivo de engenharia foram apontados pelos técnicos do Dnit como inviáveis para serem aceitos. 
37. 	Como mencionado pela Unidade Técnica, as normas que disciplinam o rito processual nesta Corte de Contas não preveem a oitiva de testemunhas ou a produção de prova pericial eventualmente requeridas pelos responsáveis ou interessados. De acordo com o art. 162 do Regimento Interno/TCU, "as provas que a parte quiser produzir perante o Tribunal devem sempre ser apresentadas de forma documental, mesmo as declarações pessoais de terceiros". Portanto, deveriam os responsáveis, e não o TCU, trazer todos os elementos necessários, tais como a perícia especializada suscitada, para comprovar a adequabilidade dos projetos elaborados e firmar a convicção de que houve boa utilização dos recursos públicos e que parte dos serviços executados poderia ser aproveitada, com a demonstração dos custos envolvidos.
38.	Sobre o valor do débito calculado nos autos, em um primeiro questionamento feito pelo Tomador de Contas à Coordenação-Geral de Desenvolvimento e Projetos do Dnit - CGDESP sobre a mensuração do dano referente às etapas não entregues ou não aprovadas, considerando o custo previsto de R$ 834.800,00, aquela unidade, em 16/11/2015, informou que não possuía elementos suficientes para quantificar o prejuízo referente às etapas não aprovadas (peça 6, p. 178) . Posteriormente, em 18/12/2015 (peça 6, p. 183) , posicionou-se a favor do dano integral, porquanto as metas não tinham sido integralmente executadas e o objeto do Termo de Cooperação não foi atingido (peça 6, p. 183) .
39. 	Apesar de os responsáveis argumentarem que as etapas iniciais foram aprovadas e que o processo de elaboração de um projeto executivo é composto de diversas fases, não houve a aprovação formal dos relatórios iniciais, mas um "de acordo" dado por um setor que não era o responsável pela aprovação.
40.	De todo modo, no Plano de Trabalho, os custos foram definidos para a consecução de três metas, referentes à revisão do projeto básico, à elaboração do projeto executivo e das obras de arte especiais, e, no caso, nenhuma das metas foi considerada devidamente implementada. Houve, sim, trabalhos parcialmente executados, mas não há, no termo de referência nem na nota de análise dos projetos, elementos que indiquem quais os custos desses serviços. Ademais, a análise dos projetos básico e executivo indicou que mesmo os estudos iniciais estavam incompletos, visto que a nota técnica foi elaborada por títulos e indica que os estudos hidrológico e de tráfego, bem como projetos de pavimentação, geométrico, terraplenagem, de sinalização e segurança de trânsito, de obras complementares e de drenagem não estavam completos e finalizados e, portanto, não deveriam ter sido aceitos.
41.	Recordo que, ao avaliar o Termo de Cooperação 665/2010-DPP, referente a outro trecho da BR-135, "alça esquerda do anel viário de Barreiras entroncamento 020/242 - São Desidério", acolhi o encaminhamento sugerido pela então SecexTCE, no sentido de afastar a responsabilidade dos agentes do DEC pelo dano pelo qual foram citados, no seguinte trecho da proposta de deliberação que fundamentou o Acórdão 8498/2022-TCU-Segunda Câmara (TC-Processo 012.714/2018-6) :
"12.	No tocante ao débito decorrente da suposta inexecução parcial do objeto previsto no Termo de Cooperação 665/2010-DPP de Cooperação 665/2010-DPP, viu-se que, em verdade, o Departamento Nacional de Infraestrutura de Transportes (DNIT) deu causa aos inúmeros atrasos na consecução dos projetos contratados junto ao DEC e, mais que isso, não realizou os estudos ambientais sob sua responsabilidade, assumindo o risco de insucesso do objeto do Termo de Cooperação.
13.	Não obstante, observa-se também que o DEC entregou projetos finais ao DNIT, os quais sequer foram analisados por este último, sendo posteriormente encaminhados à Universidade Federal do Paraná para aproveitamento no escopo da meta 1 do Termo de Cooperação 1103/2013, o que indica a consecução desse objetivo por parte do DEC.
14.	O que se vê na condução desse ajuste foi uma atuação desorganizada, intempestiva e negligente por parte do DNIT, a quem incumbia avaliar os projetos recebidos do DEC com celeridade e fornecer-lhe determinados insumos para a própria consecução do objeto pactuado, não tendo se observado essa dinâmica, com análises extremamente demoradas e ausência dos ditos estudos ambientais.
15.	Nesse contexto, a entrega de uma versão final dos projetos pactuados por parte do DEC, sem qualquer recusa ou objeção do DNIT, caracteriza, a meu ver, o próprio cumprimento dos termos do ajuste, demonstrando a sua aceitação pelo ente competente, bem como a sua prestabilidade, tanto que aproveitado algum tempo depois. Descaracterizada, portanto, a irregularidade concernente à inexecução parcial do objeto, sem serventia da parte executada."
42.	No âmbito do Termo de Cooperação ora em análise (TC 226/2010-DPP) também se verificou a atuação desorganizada, intempestiva e negligente por parte do Dnit, que deixou de avaliar os projetos recebidos do DEC com celeridade e sem fornecer as licenças ambientais previstas na legislação pertinente, bem como as especificações referentes ao controle ambiental do empreendimento, de sua responsabilidade, conforme definido na cláusula terceira, item I, alínea "k", do Termo de Cooperação. 
43.	Porém, diferentemente do observado no Termo de Cooperação 665/2010-DPP, in casu, ainda que tardia, houve a avaliação dos projetos básico e executivo entregues, bem como foi verificado que esses projetos estavam incompletos e sem possibilidade de serem aceitos. 
44.	Outrossim, conforme já explanado ao longo deste Voto, não há notícia acerca de qualquer aproveitabilidade dos itens executados dos projetos referentes ao TC 226/2010-DPP, ao contrário do que ocorreu com os projetos relativos ao segmento objeto do TC 665/2010-DPP.
45.	Em suas alegações de defesa, os responsáveis argumentam que o Dnit, embora tenha procedido à análise dos projetos, o fez com excessiva delonga, tendo concluído pela necessidade de complementação de elementos após passados quase dois anos do fim da vigência do ajuste, quando mudanças teriam ocorrido na composição dos cargos.
46.	Compreendo os argumentos apresentados pelos responsáveis de que, quando foi dada oportunidade para complementação dos serviços, eles já não ocupavam os cargos de chefe do DEC e de ordenador de despesa, bem assim que a equipe de terceirizados já estava desmobilizada, inviabilizando a continuidade dos serviços, mas o fato é que os projetos foram entregues com várias deficiências técnicas, sem que fossem promovidas as devidas correções no período em que a equipe estava à disposição do DEC. Também não foi demonstrada preocupação e atuação dos gestores em exigir que o Dnit efetuasse tempestivamente o exame e o aceite dos projetos, antes da desmobilização da equipe.
47.	Devo destacar que o Dnit também tinha uma série de obrigações na execução do objeto, dentre as quais a de orientar, supervisionar e fiscalizar os trabalhos, bem como analisar os relatórios objeto do termo, portanto, deveria aquela autarquia ter mantido um cronograma adequado para cumprir tais obrigações, em compatibilidade com o plano de trabalho, de forma a que o início da elaboração do projeto básico apenas ocorresse quando tivessem sido apresentadas, pelo órgão executor, as medidas mitigadoras indicadas para a obtenção da Licença Prévia Ambiental e analisados os relatórios preliminares.
48.	Contudo, os atrasos e deficiências por parte do órgão repassador apenas atenuam a gravidade da conduta dos responsáveis, não afastando o dano decorrente do mal uso do recurso público, tendo em vista que foram feitas despesas para a elaboração de projetos incompletos, sem que houvesse o cumprimento do objetivo pactuado, não tendo sido atendidas as condições necessárias para utilização desses projetos em uma licitação pública ou na implementação da obra rodoviária objeto do termo de cooperação.
49.	Observo, mais uma vez, que não foi demonstrado, pelos responsáveis, qual seria a parcela do objeto passível de aproveitamento, tampouco foram detalhados e demonstrados os custos envolvidos.
50.	Quanto à prestação de contas da execução financeira, houve menção, na instrução da então SecexTCE que fundamentou a realização da citação (peça 9) , sobre a falta de apresentação dos seguintes documentos comprobatórios: procedimentos licitatórios, contratos, notas fiscais, extratos bancários, cópias de cheque e/ou ordens de pagamento ao Dnit (peça 7, p. 157, e peça 8, p. 38) .
51.	Sobre esse ponto, os responsáveis argumentam que teriam enviado a prestação de contas para o Dnit e que demonstrava que os recursos públicos foram aplicados no pagamento de pessoal e na realização de outras despesas. Consideram que não havia obrigação legal ou contratual de apresentação desses elementos ao Dnit, e sim de entrega de projetos (prestação de contas física) , sem prejuízo de a referida prestação de contas ser exigida pelos órgãos de controle competentes.
52.	Como não constou do ofício citatório menção à irregularidade referente à deficiência na prestação de contas, conforme mostra o item 15 da instrução reproduzida no Relatório precedente, deixo de tecer considerações a respeito dessa matéria.
53.	Em conclusão, incorporando às minhas razões de decidir a análise da Unidade Técnica, entendo que as contas dos Srs. Ítalo Fortes Avena e Carlos Alberto Almeida da Silva devem ser julgadas irregulares, com a condenação solidária ao pagamento do débito apurado nos autos, haja vista o não cumprimento das metas pactuadas, visto que os projetos objeto do termo de cooperação ora em análise foram entregues com elementos faltantes e sem condições de serem aceitos, conforme Nota de Análise de Projeto 003/2011 (peça 6, p. 124-155) , com impossibilidade de serem utilizados para os fins previstos. 
54.	Pela gravidade dos fatos narrados e diante da reprovabilidade da conduta dos responsáveis, cabe aplicar-lhes, de forma individual, a penalidade pecuniária prevista no art. 57 da Lei 8.443/1992. Nesse sentido, vale registrar que as irregularidades detectadas nestes autos podem ser caracterizadas como erro grosseiro, na medida em que a conduta dos responsáveis se distanciou daquela que seria esperada do administrador médio. Porém, deve-se levar em consideração, para fins da dosimetria da pena, as dificuldades enfrentadas pelos Srs. Carlos Alberto Almeida da Silva e Ítalo Fortes Avena em relação à intempestividade das ações de responsabilidade do Dnit.
	Ante o exposto, voto por que seja adotada a deliberação que ora submeto a este Colegiado.
TCU, Sala das Sessões, em 2 de maio de 2023.
MARCOS BEMQUERER COSTA
Relator